ACORDAO-COMPLETO-2465105

ACÓRDÃO 2065/2021 ATA 35/2021 - PLENÁRIO

VISTOS, relatados e discutidos estes autos de representação apresentada por meio do Ofício n. 52/2020 - GAB/Paula Belmonte (peça 1) , assinada pelos Deputados Federais Paula Belmonte, Ubiratan Antunes Sanderson, Vanderlei Macris e Eliéser Girão Monteiro Filho, por meio da qual, entre outros assuntos, informam sobre possível operação financeira de mudança de sede da J&F Investimentos S.A. para Luxemburgo ou Holanda como forma de transferir para aquele País 94% (noventa e quatro por cento) dos ativos da (s) empresa (s) que integram o grupo (holding) , permanecendo no Brasil tão somente o percentual de 6% (seis por cento) ;
ACORDAM os Ministros do Tribunal de Contas da União, reunidos em Sessão do Plenário, diante das razões expostas pelo Relator, em:
9.1. conhecer da presente Representação, uma vez satisfeitos os requisitos de admissibilidade previstos no art. 237, inciso III, do RI/TCU c/c o art. 103, § 1º, in fine, da Resolução TCU 259/2014, para, no mérito, considerá-la improcedente;
9.2. indeferir o pedido de medida cautelar formulado pela unidade técnica, ante a inexistência dos requisitos necessários à sua concessão;
9.3. dar ciência da presente deliberação aos representantes, à BNDESPar e à JBS S.A.; e
9.4. encerrar os presentes autos, com fundamento no art. 169, inciso V, do RI/TCU.

Representação acerca de possíveis irregularidades na operação financeira de mudança de sede da empresa J&F Investimentos S.A. para Luxemburgo ou Holanda como forma de transferir para aquele País 94% (noventa e quatro por cento) dos ativos da(s) empresa(s) que integram o grupo (holding), permanecendo no Brasil apenas o ínfimo percentual de 6% (seis por cento), o que poderia dificultar a recuperação dos valores das dívidas administrativas, judiciais e fiscais por parte dos órgãos competentes.

Banco Nacional de Desenvolvimento Econômico e Social.

3. Interessados/Responsáveis:
3.1. Interessados: Deputados Federais Paula Belmonte, Ubiratan Antunes Sanderson, Vanderlei Macris, Eliéser Girão Monteiro Filho; e JBS S/A (02.916.265/0001-60).

13.1. Ministros presentes: Ana Arraes (Presidente), Walton Alencar Rodrigues, Augusto Nardes, Raimundo Carreiro, Bruno Dantas, Vital do Rêgo e Jorge Oliveira.
13.2. Ministros-Substitutos convocados: Augusto Sherman Cavalcanti e Marcos Bemquerer Costa (Relator).
13.3. Ministros-Substitutos presentes: André Luís de Carvalho e Weder de Oliveira.

MARCOS BEMQUERER

Transcrevo, a seguir, a instrução de mérito produzida no âmbito da Secretaria de Controle Externo do Sistema Financeiro Nacional (peça 105) , a qual contou com o endosso do corpo diretivo daquela unidade especializada (peça 106) :
"I. INTRODUÇÃO
Trata-se de Representação apresentada por meio do Ofício n. 52/2020 - GAB/Paula Belmonte (peça 1) , assinada pelos Exmos. Srs. Deputados Federais Paula Belmonte, Ubiratan Antunes Sanderson, Vanderlei Macris e Eliéser Girão Monteiro Filho, por meio da qual informam acerca de possíveis irregularidades na operação financeira de mudança de sede da J&F Investimentos S.A. para Luxemburgo ou Holanda como forma de transferir para aquele País 94% (noventa e quatro por cento) dos ativos da (s) empresa (s) que integram o grupo (holding) , permanecendo no Brasil apenas o ínfimo percentual de 6% (seis por cento) , o que poderia dificultar a recuperação dos valores das dívidas administrativas, judiciais e fiscais por parte dos órgãos competentes.
II. EXAME DE ADMISSIBILIDADE
Inicialmente, deve-se registrar que a representação preenche os requisitos de admissibilidade constantes no art. 235 do Regimento Interno do TCU, haja vista a matéria ser de competência do Tribunal, referir-se a responsável sujeito a sua jurisdição, estar redigida em linguagem clara e objetiva, conter nome legível, qualificação e endereço do representante, bem como encontrar-se acompanhada do indício concernente à irregularidade ou ilegalidade.
Além disso, "senadores da República, deputados federais, estaduais e distritais, juízes, servidores públicos e outras autoridades que comuniquem a ocorrência de irregularidades de que tenham conhecimento em virtude do cargo que ocupem" possuem legitimidade para representar ao Tribunal, consoante disposto no inciso III do art. 237 do RI/TCU.
Ainda, conforme dispõe o art. 103, § 1º, in fine, da Resolução TCU 259/2014, verifica-se a existência do interesse público no trato das supostas irregularidades, que poderiam, em tese, causar prejuízos ao BNDES e/ou à BNDESPar. 
Dessa forma, os fundamentos da representação merecem ser apurados, para verificar a sua procedência, nos termos do art. 234, § 2º, segunda parte, do RI/TCU, aplicável às representações de acordo com o parágrafo único do art. 237 do mencionado Regimento.
Por tais razões, no Despacho de 14/7/2020, o Ministro-Relator Aroldo Cedraz acompanhou o exame preliminar da unidade técnica (peças 16-18) para conhecer da presente representação (peça 21) .
III. HISTÓRICO PROCESSUAL
Na instrução preliminar, o Auditor Federal de Controle Externo concluiu (peça 16, p. 50-54) :
72.	Segundo os elementos coligidos, há um processo de reorganização societária do grupo JBS em curso, que objetiva transferir o controle sobre os ativos situados no exterior para uma pessoa jurídica igualmente situada no exterior ("reestruturação de ativos") . Entre os elementos, cabe mencionar o cronograma tentativa do processo, o qual, segundo escreveram as jornalistas Bruna Narcizo e Alexa Salomão, em matéria datada de dezembro de 2019, apontaria para um desfecho iminente do processo:
O projeto é datado de junho [de 2019] e traz uma linha do tempo, com o passo a passo até o início do ano que vem [2020]. Nela, as discussões sobre a reestruturação teriam se iniciado em julho [de 2019]. Em outubro estava marcado o início de discussões na SEC e também na B3 e na CVM (Comissão de Valores Mobiliários, que regula o mercado de capitais no Brasil) .
73.	A iminente reorganização societária, admitida publicamente pelo DRI da JBS, representa a ameaça plausível e provável de que os ativos internacionais, comprados com recursos públicos federais, serão alocados a pessoa jurídica constituída sob leis estrangeiras. Nesse caso, a jurisdição sobre os ativos e, sobretudo, sobre os atos de gestão dos seus administradores não será mais a brasileira. Esses ativos internacionais (as participações acionárias controladoras no capital votante das empresas National Beef Packing Company LLC, Pilgrim's Pride Corporation, Smithfield Foods, Inc., Swift Foods & Co, Tasman Group, entre outras) , constam no Ativo da JBS sob a rubrica do Ativo não Circulante, Investimentos em Participações Societárias. Se o processo em curso for concluído, esses elementos sairão do Ativo Total da JBS. 
74.	Consequentemente, não somente o controle sobre esses ativos deixará as mãos da empresa brasileira (JBS) , como também cessarão os fluxos de divisas e rendas a título de dividendos, remessas de lucros dos Estados Unidos para o Brasil e royalties, das empresas estrangeiras atualmente controladas para a JBS.
75.	Em suas alegações para justificar a inércia dos seus empregados, o BNDES alegou estar coberto pelo acordo de leniência, celebrado entre o Ministério Público Federal e a empresa J&F. Trata-se de alegação sem sentido, do ponto de vista da cautela requerida para salvaguardar o patrimônio federal, transferido à JBS, não à J&F. São duas personalidades jurídicas distintas, com patrimônios igualmente distintos. O patrimônio beneficiado pelas transferências da empresa pública federal foi a JBS, isto é, não foi o patrimônio da empresa J&F. Efetivamente, os ativos comprados com recursos públicos, - recursos que hoje fazem falta às escolas, aos hospitais, aos trabalhadores em saúde, etc. - estão na empresa JBS, não estão na J&F. 
76.	Não custa lembrar que tomar a empresa controladora pela JBS, a real beneficiária da transferência ilegítima de recursos públicos federais, importaria a desconsideração da personalidade jurídica da JBS. Esse seria um passo controverso, uma vez que, em nosso Direito, a desconsideração da personalidade jurídica é instituto de Direito Civil, não de Direito Administrativo. Destina-se a coibir uma das formas de abuso de direito, especificamente, a ser decretada, em princípio, exclusivamente pelo Poder Judiciário e apenas "em caso de abuso da personalidade jurídica, caracterizado pelo desvio de finalidade ou pela confusão patrimonial". Como medida excepcionalíssima que é, sua aplicação demanda o ônus da prova ou do desvio de finalidade ou da confusão patrimonial. Por mais essa razão, considera-se que as providências administrativas devem recair sobre o verdadeiro patrimônio beneficiado - único realmente capaz de efetuar o ressarcimento -, além, por questão de Direito, devem dirigir-se à relação jurídica de Direito Administrativo e Civil entre a empresa pública e sua subsidiária integral e a empresa beneficiária das operações de apoio ou de colaboração financeira, a JBS.
77.	Embora, hoje, o controle esteja em mãos de uma empresa controladora brasileira, cujos acionistas controladores são brasileiros, essa dinâmica pode mudar, seja pela via de sucessões seja pela via de negócios jurídicos diversos. Não é uma garantia estável para preservar o interesse público ao pleno ressarcimento dos prejuízos causados ao patrimônio da União, única acionista da empresa pública BNDES, a seu turno, único acionista da subsidiária integral BNDESPAR.
78.	A alegação contém uma contradição em si mesma, uma vez que os valores reservados a ressarcir o sistema BNDES foram considerados necessários por iniciativa exclusiva do Ministério Público Federal, não do BNDES. Este, ou melhor, seus empregados, relutantemente aquiesceram, não, sem antes, reiterar que não reconheciam quaisquer prejuízos ou irregularidades naquelas operações. Nesse contexto, a inércia e a relutância dos empregados do BNDES não condizem com seus deveres funcionais, não podendo ser alegada em seu favor, até mesmo porque 'a ninguém é dado beneficiar-se da própria torpeza', ou seja, aplicar-se-ia, por analogia, o aforismo jurídico latino nemo auditur propriam turpitudinem allegans.
79.	Adicionalmente, constatou-se que o acordo de acionistas - única proteção legal efetiva de que dispunha o sistema BNDES - expirou por decurso de prazo sem que o BNDESPAR tenha intentado salvaguardar quaisquer direitos além daqueles previstos aos minoritários pela lei das sociedades anônimas (LSA) . Cuida-se, na hipótese, de omissão relevante.
80.	Embora não tenham arguido de forma peremptória (peça 11, p. 3) , a justificativa central residia na estratégia de aproveitar a cotação favorável da ação ordinária da JBS, em fins de 2019, para fazer uma venda exitosa e desinvestir na referida companhia. Sobreveio a pandemia de Covid-19 e, com o cenário de fuga de capitais para ativos seguros, o colapso dos preços das ações listadas na bolsa de valores brasileira (B3) .
81.	Em conclusão, constata-se que os administradores e empregados do BNDES, incluído o BNDESPAR, não levaram em consideração as decisões pretéritas do TCU relativamente às operações realizadas com o grupo econômico JBS. Entre outras, citam-se irregularidades encontradas nos Processos Processo 007.527/2014-4, Processo 034.930/2015-9, Processo 034.931/2015-5, Processo 034.932/2015-1, Processo 034.935/2015-0, Processo 030.127/2017-3, Processo 010.398/2017-1, Processo 030.083/2017-6, Processo 033.879/2018-4, 036.606/2018- 9, bem como as decisões do TCU nos Acórdão 3011/2015-TCU-Plenário, 800/2017-TCU-Plenário, 2342/2017-TCU-Plenário, 2154/2018-TCU-Plenário, Acórdão 2206/2018-TCU-Plenário, todos da Relatoria do Ministro Augusto Sherman.
82.	Para citar apenas um exemplo de tais decisões, consubstanciadas a partir do Acórdão 3011/2015-TCU-Plenário, toma-se o Acórdão 800/2017-TCU-Plenário, cuja ementa segue transcrita:
SUMÁRIO: REPRESENTAÇÃO AUTUADA POR DETERMINAÇÃO DO Acórdão 3011/3011-TCU-Plenário. AUDITORIA COM O OBJETIVO DE EXAMINAR AS OPERAÇÕES DE CRÉDITO E DE APORTE DE CAPITAIS CONCEDIDAS PELO BANCO DE DESENVOLVIMENTO ECONÔMICO E SOCIAL - BNDES E POR SUA SUBSIDIÁRIA BNDES PARTICIPAÇÕES S/A - BNDESPAR AO GRUPO JBS. APROFUNDAMENTO DA ANÁLISE DA OPERAÇÃO DE APOIO À AQUISIÇÃO DA EMPRESA NORTE-AMERICANA SWIFT PELA JBS. INDÍCIOS DE IRREGULARIDADES E DANOS AO BNDES. CONVERSÃO DOS AUTOS EM TOMADA DE CONTAS ESPECIAL. DETERMINAÇÃO PARA REALIZAÇÃO DE CITAÇÕES E AUDIÊNCIAS.
83.	No caso concreto, houve inação ou omissão da parte do BNDES em reagir à pretensão da coligada, JBS, de promover reorganização societária com a finalidade de atribuir o controle sobre cerca de 94% dos ativos à sociedade empresária constituída no exterior, com sede decisória no exterior.
84.	Inequivocamente, afigura-se prudente, da parte do sistema BNDES, a adoção de medidas, negociais, administrativas, extrajudiciais ou judiciais, que visem resguardar os interesses da empresa pública e de suas subsidiárias ao ressarcimento dos danos sofridos. A pura e simples inação, nesse contexto, configura ilícito administrativo perante o TCU, passível de enquadramento nas hipóteses previstas pelo artigo 44 da lei orgânica.
85.	De ofício, poder-se-ia propor, com fulcro no artigo 44, §§ 1º e 2º, da Lei 8.443/1992 e no art. 274 do Regimento Interno, as medidas cautelares de afastamento temporário do (s) responsável (is) cujas condutas omissivas ameaçam seriamente inviabilizar o ressarcimento dos danos em apuração, cautelas estas que poderão ser propostas futuramente caso a gravidade dos fatos seja comprovada e a (falta de) atuação desses gestores esteja prejudicando o ressarcimento de danos aos cofres do banco. Para essa apuração, no entanto, os gestores deverão antes ser ouvidos em audiências. Adicionalmente, à vista da inércia voluntária dos empregados do sistema BNDES, propor-se-á a medida cautelar de indisponibilidade de bens da JBS no montante de R$ 3.325.347.228,07 (peça 7) , considerando os procedimentos a serem adotados para cumprimento centralizado da medida cautelar de indisponibilidade de bens, a que se refere o art. 44, § 2º, da Lei 8.443/1992 e art. 274 do Regimento Interno.
86.	Mais recentemente, por meio do Acórdão 2873/2019-TCU-Plenário (da relatoria do Ministro Aroldo Cedraz) , o Tribunal decidiu decretar, cautelarmente, sem a oitiva das partes, com fundamento no art. 44, § 2º, da Lei 8.443/1992, c/c os arts. 273 e 274 do Regimento Interno deste Tribunal, pelo prazo de 1 (um) ano, a indisponibilidade de bens das empresas Ceptis Indústria e Comércio de Tintas e Sistemas S.A. (CNPJ: 28.721.821/0001-36) e Sicpa Brasil Indústria de Tintas e Sistemas Ltda. (CNPJ 42.596.973/0001- 85) , "devendo esta medida alcançar os bens considerados necessários para garantir o integral ressarcimento do débito em apuração, em valor original estimado até o momento da ordem de R$ 2.218.106.819,82, ressalvados os bens financeiros necessários à manutenção das atividades operacionais das referidas pessoas jurídicas".
87.	A decretação da indisponibilidade de bens, pelo TCU, mereceu o controle jurisdicional do Supremo Tribunal Federal, que, por meio do acórdão proferido no mandado de segurança MS STF 33092 (2ª T) reafirmou estar a medida cautelar compreendida no poder geral de cautela concedido constitucionalmente ao TCU, "que se consubstancia em prerrogativa institucional decorrente das próprias atribuições que a Constituição expressamente outorgou a¿ Corte de Contas para seu adequado funcionamento e alcance de suas finalidades" (Voto do Exmo. Sr. Ministro Gilmar Mendes, no Agravo Regimental em MS 34233 - DF) . A propósito desse reconhecimento, destaco o voto do decano da Suprema Corte, Exmo. Sr. Ministro Celso de Mello:
VOTO proferido pelo Senhor Ministro Celso de Mello (25/5/2018, 2ª Turma) 
Cabe assinalar, por oportuno, que a deliberação do E. Tribunal de Contas da União, objeto da presente impetração mandamental, reveste-se de plena legitimidade jurídica, ainda mais se se considerar que o poder geral de cautela de que se acha investida a Corte de Contas traduz consequência inerente às atribuições institucionais que lhe foram outorgadas pela própria Constituição da República, tal como tive o ensejo de assinalar no julgamento do MS 26.547-MC/DF, Rel. Min. CELSO DE MELLO, e em votos vogais que proferi no MS 33.092 e no MS 24.510/DF [grifos no original].
88.	De fato, analisando-se detalhadamente os argumentos expendidos por meio das Notas AJ1-JUCON 8/2020, AMC-SUP 17/2020 e AMC/SUP 19/2020, as audiências e, principalmente, as citações a vários débitos foram desconsideradas. Efetivamente, não foram sequer mencionadas, seja nos relatórios de análise, seja nas notas técnicas que serviram de base para as decisões. É grave, portanto, a conduta administrativa dos empregados do BNDES, que reiteradamente menosprezam a eficácia das decisões do Tribunal de Contas da União, como atestam os documentos incluídos nos autos eletrônicos.
89.	Essa constatação denota um desvalor para com a jurisdição do Tribunal de Contas da União, cujas decisões, incluídas as imputações de débitos, foram simplesmente desconsideradas. Para reafirmar a autoridade das decisões do Tribunal de Contas da União, cuja jurisdição constitucional abrange os atos de gestão praticados pelos empregados da empresa pública BNDES e de sua subsidiária integral, BNDESPAR, propor-se-á a audiência dos empregados subscritores das referidas notas. A audiência terá por finalidade permitir aos empregados expor suas razões de justificativas para o fato de terem omitido e desconsiderado, quando das análises constantes nas notas AJ1-JUCON 8/2020, AMC-SUP 17/2020 e AMC/SUP 19/2020, as irregularidades apontadas, as audiências e as citações determinadas e as imputações de débito proferidas pelo Tribunal de Contas da União por meio dos Acórdão 3011/2015-TCU-Plenário, 800/2017-TCU-Plenário, 2342/2017-TCU-Plenário, 2154/2018-TCU-Plenário, Acórdão 2206/2018-TCU-Plenário, do Ministro-Relator Augusto Sherman, bem como das irregularidades encontradas nos TCs Processo 007.527/2014-4, Processo 034.930/2015-9, Processo 034.931/2015-5, Processo 034.932/2015-1, Processo 034.935/2015-0, Processo 030.127/2017-3, Processo 010.398/2017-1, Processo 030.083/2017-6, Processo 033.879/2018-4, 036.606/2018- 9, todos da Relatoria do Exmo. Sr. Ministro Augusto Sherman, em face das sanções previstas pelo artigo 58, incisos III e VII, § 1º, e pelo artigo 60 da Lei 8.443/92 (Lei Orgânica do Tribunal de Contas da União) . Pontua-se que, aqui, não se trata de inadmitir aos empregados o direito de adotarem e de defenderem posições contrárias às decisões do TCU. Nessa fase processual, vigora o dever de colaboração administrativa entre a entidade pública e o órgão de Controle Externo. Não se desenvolvia, até o momento das respostas, o direito ao contraditório ou à ampla defesa. Logo, o que não se admite é a pura e simples desconsideração às decisões do TCU que, não obstante ainda não ostentarem a marca da definitividade, têm presunção de legitimidade e mantêm-se válidas e eficazes.
90.	Não obstante não haver a certeza do crédito, o conjunto de acórdãos servem de sólida base para a presunção relativa das obrigações, em sede indiciária. Em outras palavras, no contexto em que foram proferidas, as decisões do Tribunal de Contas da União conformam um juízo de valor preliminar cercado de fortes indícios de dano ao patrimônio da empresa pública e de sua subsidiária.
91.	Dessa perspectiva, há indícios de razoável probabilidade no direito da entidade ao ressarcimento pelos prejuízos incorridos, independentemente da irresignação dos empregados citados ou chamados em audiência. Tais indícios geram, sobre seus gestores, o dever de agir preventivamente. Não se pode admitir que, simplesmente, ignorem a verossimilhança do direito e a probabilidade de que o TCU, após o exercício dos direitos ao contraditório e à ampla defesa administrativos, mantenha o entendimento de que os atos foram irregulares e que ocasionaram danos ao erário.
92.	Idealmente, propor-se-ia recomendar, sob pena de responsabilização ulterior, a adoção de providências, negociais, administrativas, extrajudiciais ou judiciais (como, por exemplo, o o ingresso de ação cautelar de arresto de bens da JBS bastantes à satisfação dos prejuízos) , bastantes para garantir o ressarcimento pelos prejuízos apurados, estimados preliminarmente pelo Tribunal de Contas da União, por meio dos Acórdão 3011/2015-TCU-Plenário, 800/2017-TCU-Plenário, 2342/2017-TCU-Plenário, 2154/2018-TCU-Plenário, Acórdão 2206/2018-TCU-Plenário, do Ministro-Relator Augusto Sherman, bem como das irregularidades encontradas nos TCs Processo 007.527/2014-4, Processo 034.930/2015-9, Processo 034.931/2015-5, Processo 034.932/2015-1, Processo 034.935/2015-0, Processo 030.127/2017-3, Processo 010.398/2017-1, Processo 030.083/2017-6, Processo 033.879/2018-4, 036.606/2018- 9, todos da Relatoria do Exmo. Sr. Ministro Augusto Sherman. No entanto, à vista da urgência que o perigo da demora representa, essas irregularidades, se não forem sanadas por meio da atuação espontânea dos gestores, poderão ensejar a proposta de aplicação da sanção prevista no caput do art. 44 da Lei 8.443/92, isto é, o afastamento cautelar dos gestores cuja inércia, dolosa ou culposa, possa inviabilizar o ressarcimento dos danos causados ao erário, na pessoa da empresa pública BNDES;
93.	Com efeito, salvo melhor juízo, considero estar devidamente demonstrada a situação de perigo para a efetividade do provável processo de cobrança executiva desses prováveis danos ao patrimônio da entidade. A demora dos gestores da entidade em agir para assegurarem a preservação de condições aptas a ensejarem a satisfação de um futuro processo de recuperação ou de ressarcimento de valores caracteriza o periculum in mora.
Considerando os fundamentos acima, o Auditor propôs o conhecimento da representação, bem como a decretação cautelar da indisponibilidade dos bens da companhia JBS S.A, inaudita altera parte, até o montante de R$ 3,3 bilhões, além da realização de audiências, oitivas, diligências e ciências, nos termos seguintes (peça 16, p. 54-56) :
94.	Ante todo o exposto, submetem-se à consideração superior as seguintes propostas de encaminhamento:
I.	Conhecer do assunto encaminhado, via ofício, pela Excelentíssima Deputada Federal Paula Belmonte juntamente com os Exmos. Senhores Deputados Federais Ubiratan Antunes Sanderson, Vanderlei Macris e Eliéser Girão Monteiro Filho como representação, nos termos do artigo 237, inciso III, do Regimento Interno do Tribunal de Contas da União (RITCU) , por preencher os requisitos de admissibilidade previstos no artigo 235, em conformidade com o que dispõe o parágrafo único do artigo 237 do RITCU;
II.	Decretar, cautelarmente, sem a oitiva das partes, com fundamento no artigo 44, § 2º, da Lei 8.443/1992, combinado com os artigos 273 e 274 do Regimento Interno deste Tribunal, pelo prazo de 1 (um) ano, a indisponibilidade de bens da empresa JBS S.A. (CNPJ: 02.916.265/0001-60) , devendo esta medida alcançar os bens considerados necessários para garantir o integral ressarcimento dos débitos em apuração pelo Tribunal de Contas da União, em valor original atualizado estimado até o momento da ordem de R$ 3.325.347.228,07, ressalvados os bens financeiros necessários à manutenção das atividades operacionais da referida pessoa jurídica;
III.	Determinar, com fundamento no art. 250, inciso V, do Regimento Interno do TCU, a oitiva da empresa JBS S.A. (CNPJ: 02.916.265/0001-60) , nas pessoas dos seus representantes legais, para que, no prazo de 15 (quinze) dias, manifestem-se sobre os fatos apontados na presente representação, alertando-a quanto à possibilidade de o Tribunal vir a ensejar a manutenção do decreto da sanção prevista no art. 44, § 2º, da Lei 8.443/92 pelo prazo de até um ano, caso não seja apresentada manifestação ou esta não seja acolhida;
IV.	Promover, com fundamento no artigo 250, inciso IV, do Regimento Interno do Tribunal de Contas da União (RITCU) , as audiências dos empregados do sistema BNDES, Diretor de Participações, Mercado de Capitais e Crédito Indireto, senhor Bruno Laskowsky (CPF XXX.157.717-XX) , superintendente da Área de Mercado de Capitais, Participações e Reestruturação de Empresas, senhor Pablo Valente de Souza (CPF XXX.232.067-XX ) , e chefe de departamento da Área de Mercado de Capitais AMC/DEGEA1, senhor Bernardo de Souza Leão Joppert (CPF XXX.741.007-XX) , na condição de responsáveis por conduzir o relacionamento societário com a JBS, incluindo o acordo de acionistas (vigente até 31/12/2019) , bem como gerir questões incidentais pertinentes a essa participação acionária, durante o segundo semestre de 2019, para apresentarem razões de justificativa pela conduta omissiva de deixar de buscar acautelar o patrimônio do sistema BNDES contra o perigo de dano apontado pelo TCU por meio dos Acórdão 3011/2015-TCU-Plenário, 800/2017-TCU-Plenário, 2342/2017-TCU-Plenário, 2154/2018-TCU-Plenário, Acórdão 2206/2018-TCU-Plenário, do Ministro-Relator Augusto Sherman, advindo do risco de perda de jurisdição sobre 94% dos ativos da JBS , em face das tratativas de mudança de sede em curso.
V.	Promover, com fundamento no artigo 250, inciso IV, do Regimento Interno do Tribunal de Contas da União (RITCU) , as audiências dos empregados do sistema BNDES, subscritores das notas AJ1-JUCON 8/2020, AMC-SUP 17/2020 e AMC/SUP 19/2020, Pablo Valente de Souza (CPF XXX.232.067-XX ) , Bernardo de Souza Leão Joppert (CPF XXX.741.007-XX) , Daniel Ken Oliveira Watanabe (CPF XXX.746.867-XX) , Luciana Najan Silva da Cruz (CPF XXX.511.567-XX) , Alfredo de Carvalho Filho (CPF XXX.176.297-XX) , Rafael Menezes de Oliveira (CPF XXX.130.797-XX) , Mariana País Albuquerque (CPF XXX.148.797-XX) , André Banhara Barbosa de Oliveira (CPF XXX.596.608-XX) , Renato Goldstein (CPF XXX.888.787-XX) , Paula Saldanha Jaolino Fonseca (CPF XXX.504.237-XX) , e Marcelo Simon da Silva (CPF XXX.830.197-XX) , para que apresentem suas razões de justificativas para o fato de terem omitido e desconsiderado, quando das análises constantes nas notas AJ1-JUCON 8/2020, AMC-SUP 17/2020 e AMC/SUP 19/2020, as irregularidades apontadas, as audiências e as citações determinadas e as imputações de débito proferidas pelo Tribunal de Contas da União por meio dos Acórdão 3011/2015-TCU-Plenário, 800/2017-TCU-Plenário, 2342/2017-TCU-Plenário, 2154/2018-TCU-Plenário, Acórdão 2206/2018-TCU-Plenário, do Ministro-Relator Augusto Sherman, bem como das irregularidades encontradas nos TCs Processo 007.527/2014-4, Processo 034.930/2015-9, Processo 034.931/2015-5, Processo 034.932/2015-1, Processo 034.935/2015-0, Processo 030.127/2017-3, Processo 010.398/2017-1, Processo 030.083/2017-6, Processo 033.879/2018-4, Processo 036.606/2018-9, todos da Relatoria do Exmo. Sr. Ministro Augusto Sherman, em face das sanções previstas pelo artigo 58, incisos III e VII, § 1º, e pelo artigo 60 da Lei 8.443/92 (Lei Orgânica do Tribunal de Contas da União) ;
VI	Promover, com base no art. 157 do RI/TCU, diligência junto à Comissão de Valores Mobiliários (CVM)  com o objetivo de levar ao conhecimento da autarquia federal o objeto desta representação e, ao mesmo tempo, solicitar cópia integral do processo administrativo em curso para tratar da consulta da JBS, conforme noticiado pelo jornal Folha de São Paulo, referente à transferência de ativos para o exterior e à abertura de capital da empresa JBS USA na bolsa de valores americana, bem como todos os processos correlatos que estejam sendo manejados sobre o assunto pela entidade;
VIII.	Levar ao conhecimento da Procuradoria-Geral da Fazenda Nacional (PGFN) o teor desta representação para que adote as providências cabíveis quanto ao montante dos créditos tributários e não-tributários ajuizados contra as pessoas jurídicas do grupo econômico JBS;
IX.	Enviar cópia da decisão do Ministro-Relator ou do Tribunal que vier a ser proferida nessa fase processual, juntamente com o parecer da unidade técnica, aos representantes, para ciência, e ao Ministério da Economia, para ciência e adoção das medidas porventura cabíveis.
X.	Apor a chancela de sigilo sobre esta instrução, uma vez que reproduz, em diversos trechos, informações que o BNDES classificou como sigilosas, ora cobertas pelo sigilo empresarial, ora pelo sigilo concorrencial, segundo a classificação feita pela referida instituição. (Grifou-se) .
A unidade técnica acolheu em parte as propostas acima, divergindo quanto às audiências dos funcionários do banco estatal, in verbis (peças 17, p. 9-10; e 18) :
59.	Nestes termos, submetemos os presentes autos à consideração superior, propondo:
a)	conhecer da presente representação, satisfeitos os requisitos de admissibilidade previstos nos arts. 235 e 237, inciso III, do Regimento Interno deste Tribunal, e no art. 103, § 1º, da Resolução - TCU 259/2014;
b)	decretar, cautelarmente, sem a oitiva das partes, com fundamento no art. 44, § 2º, da Lei 8.443/1992, c/c o art. 274 do Regimento Interno deste Tribunal, pelo prazo de um ano, a indisponibilidade de bens da empresa JBS S/A (CNPJ 02.916.265/0001-60) , devendo esta medida alcançar os bens considerados necessários para garantir o integral ressarcimento dos débitos em apuração pelo Tribunal de Contas da União, em valor original atualizado estimado até 28/6/2020 de R$ 3.323.353.823,57, ressalvados os bens financeiros necessários à manutenção das atividades operacionais da referida pessoa jurídica;
c)	determinar, nos termos do art. 250, inciso V, do Regimento Interno/TCU, a oitiva da empresa JBS S/A (CNPJ 02.916.265/0001-60) , nas pessoas dos seus representantes legais, para, no prazo de quinze dias, querendo, manifestar-se sobre os fatos apontados na representação formulada pela Excelentíssima Deputada Federal Paula Belmonte juntamente com os Exmos. Senhores Deputados Federais Ubiratan Antunes Sanderson, Vanderlei Macris e Eliéser Girão Monteiro Filho, alertando-a quanto à possibilidade de o Tribunal vir a ensejar a manutenção da decretação da sanção prevista no art. 44, § 2º, da Lei 8.443/92 pelo prazo de até um ano, caso não seja apresentada manifestação, ou esta não seja acolhida, quanto à possível inviabilidade de cobrança dos débitos verificados pelo TCU no montante atualizado estimado de R$ 3.323.353.823,57, relativamente às operações de apoios financeiros destinados a essa empresa frigorífica, realizadas com o Banco Nacional de Desenvolvimento Econômico e Social, em análise nos TCs Processo 010.398/2017-1, Processo 030.083/2017-6, Processo 033.879/2018-4, 036.606/2018- 9 e Processo 018.668/2020-8 deste Tribunal, tendo em vista a iminente transferência de 94% dos ativos da empresa JBS S/A para o exterior;
d)	realizar diligência, com fundamento no art. 157 do RI/TCU:
d.1)	ao Banco Nacional de Desenvolvimento Econômico e Social, para que, no prazo de quinze dias, seja encaminhada ao TCU documentação comprobatória de todas as providências que intenta levar a efeito ou que já estejam em andamento em relação ao ressarcimento de danos aos cofres do banco de responsabilidade da empresa JBS S/A, no valor atualizado estimado de R$ 3.323.353.823,57, tendo em vista a admissão de culpa, em sede de delação premiada, pelo Sr. Joesley Mendonça Batista, controlador da empresa JBS S/A, relativamente a ilícitos ocorridos com vistas à obtenção de apoios financeiros no âmbito do BNDES, e considerando a existência de Acordo de Leniência em que a empresa, por intermédio de sua holding J&F Investimentos S/A, reconhece a necessidade de ressarcimento de recursos financeiros aos cofres da estatal, em virtude de ilegalidades ocorridas;
d.2)	à Comissão de Valores Mobiliários (CVM) , para que, no prazo de quinze dias, seja encaminhada cópia integral do processo administrativo em curso para tratar da consulta da JBS, referente à transferência de ativos para o exterior e à abertura de capital da empresa JBS USA na bolsa de valores americana, bem como todos os processos e documentos correlatos que estejam sendo manejados sobre o assunto pela entidade;
d.3)	ao Ministério Público Federal (MPF) , nas pessoas dos Procuradores de República responsáveis pelas Forças-Tarefa das Operações Greenfield, Sépsis, Cui Bono, Carne Fraca e Bullish, para que, no prazo de quinze dias, seja encaminhada cópia integral e/ou documentação equivalente de todas as providências adotadas pelo egrégio parquet até o momento visando a garantir a devolução de prejuízos financeiros causados pela JBS S/A aos cofres do BNDES, tendo em vista o contexto da iminente transferência de 94% dos ativos da empresa JBS S/A para o exterior;
e)	encaminhar cópia da decisão do Ministro-Relator ou do Tribunal que vier a ser proferida nessa fase processual, juntamente com os pareceres da unidade técnica (instrução, pronunciamento de subunidade e pronunciamento de unidade) à empresa JBS S/A, ao Banco Nacional de Desenvolvimento Econômico e Social, à Comissão de Valores Mobiliários e ao Ministério Público Federal, a fim de subsidiar as manifestações a serem requeridas;
f)	comunicar a decisão que vier a ser adotada nestes autos:
f.1)	aos representantes, para ciência;
f.2)	ao Ministério da Economia, para ciência e adoção das medidas que porventura entender cabíveis; e
f.3)	à Procuradoria-Geral da Fazenda Nacional, para ciência e adoção das medidas porventura cabíveis quanto ao montante dos créditos tributários e não-tributários ajuizados contra as pessoas jurídicas do grupo econômico JBS.
No despacho de 14/7/2020, o Ministro-Relator Aroldo Cedraz conheceu da Representação, mas denegou a medida acautelatória de indisponibilidade dos bens da JBS, ponderando que (peça 21, p. 12-13) :
38.	Em outras palavras, para o preenchimento do requisito da fumaça do bom direito da cautelar proposta nestes autos é preciso que (i) haja materialidade do dano e dos indícios probatórios sobre a autoria dos atos lesivos ao erário; (ii) esteja configurada a existência de indícios de que os atos objeto da Representação são irregulares.
39.	Não há dúvidas quanto ao atendimento da primeira parte desses elementos, uma vez que há um extenso rol de irregularidades detectadas em transações realizadas entre o BNDES e a JBS, as quais estão em apuração nos Processos Processo 007.527/2014-4, Processo 034.930/2015-9, Processo 034.931/2015-5, Processo 034.932/2015-1, Processo 034.935/2015-0, Processo 030.127/2017-3, Processo 010.398/2017-1, Processo 030.083/2017-6, Processo 033.879/2018-4, 036.606/2018- 9, bem como nas decisões do TCU nos Acórdão 3011/2015-TCU-Plenário, 800/2017-TCU-Plenário, 2342/2017-TCU-Plenário, 2154/2018-TCU-Plenário, Acórdão 2206/2018-TCU-Plenário, todos da Relatoria do Ministro Augusto Sherman.
40.	Já quanto ao segundo item mencionado no parágrafo 38, retro, não há, ainda, elementos nos autos que possibilitem a identificação de indícios suficientes para a existência de conduta irregular na possível mudança na estrutura de capital da JBS e de sua holding J&F Investimentos S.A., procedimento que passa por avaliação inicial da CVM, não podendo o Tribunal se substituir à aquela autarquia.
41.	Nesse ponto, embora os comunicados e entrevistas à imprensa indiquem que é uma intenção prioritária de realizar a mudança na estrutura de capital, a exemplo da entrevista concedida pelo atual CEO da empresa ao Canal Neofeed (https://neofeed.com.br/blog/home/abrir-o-capital-nos-eua-e-o-nosso-principal-projeto-diz-o-ceo-global-da-jbs/, acessado em: 8/7/2020) , não há elementos nos autos que apontem para a irregularidade dessa movimentação.
42.	Como dito, essa análise, a princípio, deve ser realizada pela CVM, por se tratar de companhia aberta.
43.	Por fim, para a proposição da medida, deve ser analisado também o periculum in mora reverso, uma vez que possível restrição ao capital da companhia, sem a definitiva solução da questão (TCES em andamento) , pode, em tese, afetar negativamente os direitos acionários do BNDES e, por via reflexa, da União. Neste ponto, cabe destacar que a BNDESPAR é, atualmente, titular de 581.661.101 ações ordinárias de emissão da JBS, o que equivale a 21,32% do seu capital social total.
44.	A análise desse requisito não foi aposta nos pareceres precedentes, o que é mais um elemento impeditivo da concessão da medida cautelar nesta etapa.
45.	De toda forma, não se pode descartar que uma vez que se dê início aos trâmites formais dessa possível reorganização de capital, subsistam irregularidades que imponham a esta Corte aplicar a medida cautelar no curso do processo.
46.	Em face disso, autorizo que sejam realizadas as oitivas e coletas de informações, na forma proposta pelo Diretor.
47.	Nesse sentido, deve a unidade jurisdicionada acompanhar a questão e informar a esta Corte sobre a eventual formalização de trâmites no sentido de modificação da sede da companhia, por via do BNDESPar, em que é acionista (com recursos públicos federais empregados) , bem como as medidas que estão sendo adotadas para preservar os seus direitos acionários, bem como as expectativas de ressarcimento oriundas das Tomadas de Contas Especiais e demais processos em trâmite nesta Corte de Contas. (Grifou-se) .
Sem prejuízo das considerações acima, o Ministro-Relator determinou a realização das oitivas e diligências necessárias ao saneamento dos autos, nos termos seguintes (peça 21, p. 14-16) :
54.	Diante desse contexto, anuo parcialmente aos pareceres precedentes (peças 15-17) e DECIDO:
54.1	conhecer da presente Representação, satisfeitos os requisitos de admissibilidade previstos nos arts. 235 e 237, inciso III, do Regimento Interno deste Tribunal, e no art. 103, § 1º, da Resolução - TCU 259/2014;
54.2	determinar, nos termos do art. 250, inciso V, do Regimento Interno/TCU, a oitiva da empresa JBS S/A (CNPJ 02.916.265/0001-60) , nas pessoas dos seus representantes legais, para, no prazo de 15 (quinze) dias, querendo, manifestar-se sobre os fatos apontados na Representação formulada pela Excelentíssima Deputada Federal Paula Belmonte juntamente com os Exmos. Senhores Deputados Federais Ubiratan Antunes Sanderson, Vanderlei Macris e Eliéser Girão Monteiro Filho, alertando-a quanto à possibilidade de o Tribunal vir a adotar a sanção prevista no art. 44, § 2º, da Lei 8.443/92 pelo prazo de até 1 (um) ano, caso não seja apresentada manifestação, ou esta não seja acolhida, quanto à possível inviabilidade de cobrança dos débitos verificados pelo TCU no montante atualizado estimado de R$ 3.325.347.228,07, relativamente às operações de apoios financeiros destinados a essa empresa, realizadas com o Banco Nacional de Desenvolvimento Econômico e Social, em análise nos TCs Processo 010.398/2017-1, Processo 030.083/2017-6, Processo 033.879/2018-4, 036.606/2018- 9 e Processo 018.668/2020-8 deste Tribunal, tendo em vista a iminente transferência de 94% dos ativos da empresa JBS S/A para o exterior;
54.3	determinar, nos termos do art. 250, inciso V, do Regimento Interno/TCU, a oitiva do Banco Nacional de Desenvolvimento Econômico e Social e da BNDESPAR, nas pessoas dos seus representantes legais, responsáveis por conduzir o relacionamento societário com a JBS, incluindo o acordo de acionistas (vigente até 31/12/2019) , bem como gerir questões incidentais pertinentes a essa participação acionária para, no prazo de 15 (quinze) dias, manifestarem-se sobre:
54.3.1	os fatos apontados na Representação formulada pela Excelentíssima Deputada Federal Paula Belmonte juntamente com os Exmos. Senhores Deputados Federais Ubiratan Antunes Sanderson, Vanderlei Macris e Eliéser Girão Monteiro Filho;
54.3.2	as medidas que tenham intentado/adotado com vistas a salvaguardar quaisquer direitos além daqueles previstos aos minoritários pela lei das sociedades anônimas (LSA) ;
54.3.3	as medidas adotadas para acautelar o patrimônio do sistema BNDES contra o perigo de dano apontado pelo TCU, por meio dos Acórdão 3011/2015-TCU-Plenário, 800/2017-TCU-Plenário, 2342/2017-TCU-Plenário, 2154/2018-TCU-Plenário, Acórdão 2206/2018-TCU-Plenário, do Ministro-Relator Augusto Sherman, advindo do risco de perda de jurisdição sobre ativos da JBS, em face das tratativas de mudança de sede em curso, por parte da J&F Investimentos S.A.;
54.4	realizar diligência, com fundamento no art. 157 do RI/TCU:
54.4.1	ao Banco Nacional de Desenvolvimento Econômico e Social, para que, no prazo de 15 (quinze) dias, seja encaminhada ao TCU documentação comprobatória de todas as providências que intenta levar a efeito ou que já estejam em andamento em relação ao ressarcimento de danos aos cofres do banco, de responsabilidade da empresa JBS S/A, no valor atualizado estimado de R$ 3.325.347.228,07, tendo em vista a admissão de culpa, em sede de delação premiada, pelo Sr. Joesley Mendonça Batista, controlador da empresa JBS S/A, relativamente a ilícitos ocorridos com vistas à obtenção de apoios financeiros no âmbito do BNDES, e considerando a existência de Acordo de Leniência em que a empresa, por intermédio de sua holding J&F Investimentos S/A, reconhece a necessidade de ressarcimento de recursos financeiros aos cofres da estatal, em virtude de ilegalidades ocorridas;
54.5	à Comissão de Valores Mobiliários (CVM) , para que, no prazo de 15 (quinze) dias, seja encaminhada cópia integral de eventual processo administrativo em curso para tratar da consulta da JBS, referente à transferência de ativos para o exterior e à abertura de capital da empresa JBS USA na bolsa de valores americana, bem como todos os processos e documentos correlatos que estejam sendo manejados sobre o assunto pela entidade;
54.6	ao Ministério Público Federal (MPF) , nas pessoas dos Exmos. Procuradores de República responsáveis pelas Forças-Tarefa das Operações Greenfield, Sépsis, Cui Bono, Carne Fraca e Bullish, para que, no prazo de 15 (quinze) dias, seja verificada a possibilidade do encaminhamento, ao Tribunal, para subsidiar  a análise do presente processo, de cópia integral e/ou de documentação equivalente relativa às providências adotadas pelo Parquet até o momento visando a garantir a devolução de prejuízos financeiros causados pela JBS S/A aos cofres do BNDES, tendo em vista o contexto da iminente transferência de 94% dos ativos da empresa JBS S/A para o exterior;
54.7	encaminhar cópia desta decisão, juntamente com os pareceres da unidade técnica (instrução, pronunciamento de subunidade e pronunciamento de unidade) à empresa JBS S/A, com a supressão de informações classificadas pelo BNDES como sigilosas em razão de sigilo concorrencial e empresarial, ao Banco Nacional de Desenvolvimento Econômico e Social, à Comissão de Valores Mobiliários e ao Ministério Público Federal, a fim de subsidiar as manifestações a serem requeridas, anotando a necessidade de resguardo das informações classificadas como sigilosas;
54.8	comunicar a decisão que vier a ser adotada nestes autos:
54.8.1	aos representantes, para ciência;
54.8.2	ao Ministério da Economia, para ciência e adoção das medidas que porventura entender cabíveis; e
54.8.3	à Procuradoria-Geral da Fazenda Nacional, para ciência e adoção das medidas porventura cabíveis quanto ao montante dos créditos tributários e não tributários ajuizados contra as pessoas jurídicas do grupo econômico JBS.
55.	Encaminhem-se os autos à SecexEstatais para:
a.	previamente ao encaminhamento da instrução à peça 16 à empresa JBS S/A., gerar extrato público da instrução à peça 16, suprimindo as informações que o BNDES classificou como sigilosas em face de sigilo empresarial ou concorrencial, segundo a classificação feita pela referida instituição, uma vez que há risco de divulgação de informações potencialmente nocivas ao interesse público e o seu conhecimento não é necessário para que a representada atenda à oitiva determinada nesta etapa processual, anotando a necessidade de resguardo do sigilo em relação aos demais órgãos públicos recipientes;
b.	monitoramento da evolução da questão objeto da Representação e quanto a eventual atendimento, no curso do processo, dos requisitos da fumaça do bom direito, do perigo da demora e do perigo da demora reverso, na forma prevista neste despacho;
c.	realizar as diligências e as consultas necessárias para que sejam trazidos aos autos e registrados na próxima instrução o fluxo procedimental necessário à alteração da estrutura de capital da empresa, quais etapas já foram cumpridas e quais ainda faltam a cumprir, indicando a sequência e o prazo dessas etapas, ainda que por estimativa, de forma a ser possível monitorar o andamento desse processo, a existência de irregularidades, bem como os requisitos necessários à imposição de medida restritiva de bens, se for o caso;
d.	adoção das demais medidas a seu cargo. 
 (Grifou-se) .
Com o retorno dos autos, foram cumpridas todas as determinações do Ministro-Relator constantes do despacho à peça 21, conforme o exame técnico adiante realizado.
IV. EXAME TÉCNICO
	Extrato público da instrução preliminar à peça 16 (subitem 55.a) :

Preliminarmente, em cumprimento à determinação do subitem 55.a do Despacho do Ministro-Relator à peça 21, informa-se que foram apostas tarjas em todos os elementos classificados como sigilosos pelo BNDES na instrução à peça 16, tendo sido acostado aos autos o mesmo relatório com supressão dessas partes confidenciais à peça 22, documento este considerado ostensivo, que foi disponibilizado a todos os demais órgãos e entidades nos termos do r. decisum.
	Diligência à CVM, acompanhamento da operação e fluxo dos procedimentos (subitens 54.5 e 55, alíneas 'b' e 'c') :

Argumentos:
Por meio do Ofício 38440/2020 (peça 36) , foi realizada diligência à Comissão de Valores Mobiliários (CVM) , que se manifestou à peça 81, nos termos seguintes, acompanhada dos documentos correlatos (peças 82-87) :
1. Reportamo-nos à solicitação efetuada à CVM pelo Tribunal de Contas da União - TCU, por meio do OFÍCIO 38440/2020-TCU/Seproc, para que lhe seja "encaminhada cópia integral do processo administrativo em curso para tratar da consulta da JBS, referente à transferência de ativos para o exterior e à abertura de capital da empresa JBS USA na bolsa de valores americana, bem como todos os processos e documentos correlatos que estejam sendo manejados sobre o assunto pela entidade". 
2. O TCU refere-se à Representação efetuada pelos Deputados Federais ali especificados, por meio da qual, entre outros assuntos, informam "sobre possível operação financeira de mudança de sede da J&F Investimentos S.A. para Luxemburgo ou Holanda como forma de transferir para aquele País 94% (noventa e quatro por cento) dos ativos da (s) empresa (s) que integram o grupo (holding) , permanecendo no Brasil tão somente o percentual de 6% (seis por cento) .". Segundo relatado, essa possível reorganização societária teria sido admitida publicamente pelo Diretor de Relações com Investidores - DRI da JBS S.A. e objeto de matéria jornalística, datada de dezembro de 2019, apontando para um desfecho iminente do processo. Informam que as discussões sobre a reorganização teriam se iniciado em julho de 2019 e que, em outubro, estaria marcado o início de discussões na B3 S.A. - Brasil, Bolsa, Balcão, na CVM e na Securities and Exchange Commission (SEC) nos Estados Unidos. 
3. De início, informamos que não há e não houve, no âmbito desta CVM, consulta da JBS a respeito de possível reorganização societária, nos moldes contidos na Representação ao TCU. Não obstante, informamos os procedimentos instaurados por esta Autarquia, notadamente a partir das notícias veiculadas na mídia e divulgadas pela Companhia, correlatas à matéria.
4. Conforme apurado, a notícia mencionada na Representação consiste em matéria publicada na Folha de São Paulo em 06.12.2019, de seguinte teor: 
"Um plano de reestruturação da brasileira JBS, maior processadora de carnes do mundo, prevê a mudança da sede para Luxemburgo ou Holanda, relatam Bruna Narcizo e Alexa Salomão. 
Na apresentação de motivos da reorganização, a transferência é vista como caminho eficiente para o lançamento de ações da empresa na Bolsa de Nova York. 
Segundo advogados especializados em mercado de capitais, esse movimento é comum para blindar companhias que passaram por turbulências, separando ativos considerados problemáticos dos avaliados como sadios. 
Pesa ainda o fato de que os países cogitados para receber as operações da JBS oferecem sistemas tributários bastante vantajosos. 
Procurada, a empresa afirmou que o projeto em andamento "pretende representar da forma mais apropriada os negócios em âmbito global da JBS". O BNDES, segundo maior acionista, não se pronunciou até a conclusão desta edição. 
O Brasil pode deixar de ser o país-sede da maior companhia de carne bovina do mundo. A JBS, detentora do título, trabalha num projeto de reorganização dos ativos que inclui a transferência da sede para Luxemburgo ou Holanda, como parte do processo de abertura de capital na Bolsa de Nova York. 
O documento a que a Folha teve acesso, com detalhes do cronograma de toda a operação ao longo deste segundo semestre e início de 2020, é chamado de Projeto Hidra, alusão à figura mitológica com o poder de regenerar sua cabeça quando decapitada. Hidra também é o nome da organização fictícia inimiga dos heróis da Marvel, retratada nos quadrinhos e levada aos cinemas na franquia "Os Vingadores". 
A JBS tem como principais acionistas a J&F (41,8%) , holding da família Batista, e o BNDES (21,3%) . Na atual estrutura, a empresa no Brasil detém os negócios com carne bovina, controla a Seara e a JBS Global (que inclui a operação dos EUA, da Austrália, do Canadá e da Europa) . 
Pelo desenho da reestruturação, empresas em Luxemburgo ou Holanda assumiriam o comando de todas essas operações. Esses países são conhecidos por ter os sistemas tributários mais vantajosos do mundo, inclusive com tratados para evitar a bitributação. 
Na apresentação de motivos para a reestruturação, redigida pelo escritório de advocacia Lefosse, a mudança da sede é um caminho eficiente para o lançamento das ações da companhia em Nova York. 
Segundo advogados especializados em mercado de capitais, esse tipo de movimento é comum para blindar empresas que tiveram problemas, separando ativos considerados problemáticos de ativos avaliados como sadios. 
Dois dos acionistas da JBS, os irmãos Joesley e Wesley Batista, foram investigados sob suspeita de corrupção e chegaram a ser presos.
Segundo a reportagem apurou, a empresa já declarou à SEC (Securities and Exchange Commission, órgão regulador do mercado de capitais nos EUA) o interesse em abrir o capital e, em caráter preliminar, apresentou a documentação para crivo da instituição, que tem feito questionamentos e solicitado dados adicionais. 
O documento mais recente que trata desses ajustes, a que a Folha teve acesso, é do dia 4. 
O Projeto Hidra trabalha com duas alternativas de alocação para a sede, sempre envolvendo reorganizações entre JBS S.A., JBS Global e Seara. 
Na alternativa A, duas empresas em Luxemburgo, nomeadas nos documentos como ListedCo e Crytal New Co, assumem o controle dos ativos no lugar da JBS S.A. Na B, a sede fica na Holanda. O investidor que tem ações na Bolsa brasileira (B3) poderia optar entre ficar com as ações dos ativos brasileiros e aceitar a troca pelos papéis que seriam emitidos em Nova York. 
O projeto é datado de junho traz uma linha do tempo, com o passo a passo até o início de 2020. Nela, as discussões sobre a reestruturação teriam iniciado em julho. Em outubro estava marcado o início de discussões na SEC e na B3 e na Comissão de Valores Mobiliários. 
A reunião do conselho de administração para tratar do tema seria convocada em 2 de janeiro e ocorreria no dia 9, quando seria avaliado o comunicado ao mercado via fato relevante. Nesse cronograma, a abertura de capital em Nova York ocorreria em fevereiro. 
Advogados da área tributária chamam a atenção para o fato de que outras operações semelhantes, feitas por empresas brasileiras, foram preparação para venda. 
Procurada, a JBS disse que, "conforme já amplamente divulgado, a companhia vem manifestando interesse em fazer uma listagem de seus ativos do exterior nos EUA. Para isso, estuda modelos de estrutura de capital no melhor interesse de todos os seus acionistas". 
Essa nova organização, segundo a companhia, "pretende representar da forma mais apropriada os negócios em âmbito global da JBS e, com isso, permitir a ela condições de competição nos mesmos padrões que seus concorrentes internacionais". Após a publicação da reportagem, a JBS reiterou sua posição em comunicado ao mercado. 
O Lefosse não comentou o assunto. O BNDES não se pronunciou até a publicação desta reportagem." 
5. Na mesma data, em 06.12.2019, a JBS divulgou Comunicado ao Mercado, contendo os seguintes esclarecimentos: 
"1. Conforme amplamente divulgado, a JBS vem realizando estudos para uma possível listagem nos EUA de seus ativos internacionais. Com isso, a Companhia espera obter uma estrutura de capital que melhor represente a sua plataforma global de negócios e lhe permita competir em condições de igualdade com seus concorrentes internacionais, gerando mais oportunidades à JBS e a seus colaboradores ao redor do mundo. 
2. A Companhia busca, com uma possível listagem, destravar valor a todos os seus acionistas e não uma "blindagem de ativos" como mencionado na matéria. 
3. Os estudos não estão sendo conduzidos com a finalidade de obtenção de benefícios tributários. 
4. Em todas as hipóteses avaliadas o controle continuará sendo exercido por uma sociedade brasileira. 
5. Não há que se falar em mudança de sede. Faz parte de processos de listagem no exterior a escolha de um país para constituição do veículo cujas ações serão listadas, principalmente no caso da JBS, que possui ativos operacionais distribuídos ao redor do mundo. 
Quando os estudos forem concluídos e caso os órgãos da administração da Companhia venham a aprovar a realização da listagem nos EUA, a JBS divulgará todas as características da transação ao público investidor, em cumprimento de suas obrigações legais e regulamentares." 
6. A JBS também foi instada pela B3 a prestar esclarecimentos, desta vez sobre matéria veiculada pelo Jornal Valor Econômico em 09.12.2019, tendo respondido, em linhas gerais, que (Comunicado ao Mercado de 09.12.2019) : 
Desde o final de 2016 vem analisando uma potencial listagem em bolsa de valores nos Estados Unidos, no contexto de uma estratégia empresarial que cria e destrava valor para todos os seus acionistas; 
Essa informação é de amplo conhecimento do mercado, tendo sido apresentada em Fatos Relevantes e Comunicados ao Mercado divulgados pela Companhia nos anos de 2016 e de 2017 e confirmada em manifestações posteriores, inclusive nas respostas ao Ofício 748/2019- SLS, Ofício 799/2019-SLS e ao Ofício 945/2019-SLS, disponibilizadas ao público em geral sob a forma de Comunicados ao Mercado; 
A Companhia entende que a notícia veiculada pelo jornal Valor Econômico, em 09.12.2019, sob o título "JBS segregará ativos de bovinos do Brasil em reestruturação" retrata a expectativa de mercado - já anunciada pela Companhia em diversas ocasiões - em relação à potencial listagem em bolsa de valores nos Estados Unidos; 
Nos termos de Comunicado ao Mercado divulgado pela JBS em 6 dezembro de 2019 "Quando os estudos forem concluídos e caso os órgãos da administração da Companhia venham a aprovar a realização da listagem nos EUA, a JBS divulgará todas as características da transação ao público investidor, em cumprimento de suas obrigações legais e regulamentares"; 
Assim, a JBS reafirma que não houve alteração em seu planejamento divulgado antes da notícia e que o desenho jurídico, a ocasião e até mesmo a efetiva realização da potencial listagem continuam indefinidos e sujeitos a incertezas. Dessa forma, a divulgação, nessa data, de informações adicionais sobre o tema seria puramente especulativa e potencialmente prejudicial ao mercado; e 
Divulgará todas as características da transação ao público investidor no momento adequado, em cumprimento de suas obrigações legais e regulamentares. 
7. Vale observar que, em 2016, a JBS anunciou a intenção de realização de uma reorganização societária, que seria implementada da seguinte forma (Fato Relevante de 11.05.2016) : 
Criação da JBS Foods International, que seria listada na bolsa de valores de Nova Iorque ("NYSE") e na então BM&FBovespa por meio de um programa de Brazilian Depositary Receipts ("BDR") ; 
Transferência dos negócios da JBS S.A. fora do Brasil e os negócios da Seara Alimentos Ltda. para a JBS Foods International; 
Após a conclusão da implementação da reorganização, a JBS S.A. teria seu nome alterado para JBS Brasil, permanecendo como companhia de capital aberto, listada na BM&FBovespa, bem como detentora dos negócios de carne bovina no Brasil, de biodiesel, de colágeno, a transportadora e outros negócios, além da divisão global de couros; 
As operações da Seara e da JBS Brasil permaneceriam sob a liderança da então administração e continuariam com suas estratégias de crescimento no mercado brasileiro; 
Sujeita à aprovação dos acionistas em assembleia geral, a JBS S.A. implementaria uma redução de capital, por meio da qual entregaria a todos os seus acionistas, em base pro-rata, a totalidade das ações da JBS Foods International por ela recebida em contrapartida da transferência de ativos descrita acima; 
A JBS Foods International seria registrada para negociação na NYSE acompanhada de um programa BDR Patrocinado Nível III, por meio do qual os acionistas da JBS Foods International teriam a opção de trocar as suas ações por BDRs negociados na BM&FBovespa; 
Após a redução do capital, os acionistas controladores poderiam contribuir, a seu critério, no todo ou em parte, as ações por eles detidas na JBS S.A., recebendo em contrapartida novas ações emitidas pela JBS Foods International. Caso tal contribuição fosse equivalente a pelo menos 50% das ações em circulação da Companhia, a JBS S.A. se tornaria uma subsidiária não integral da JBS Foods International; e 
Poderia ser oferecida aos acionistas não controladores da JBS S.A. uma oportunidade de contribuir suas ações, recebendo em contrapartida novas ações emitidas pela JBS Foods International, em base pro-rata, limitada a um montante fixo de ações que permitisse a manutenção pela JBS S.A. do percentual mínimo de 25% de ações em circulação, conforme exigido pelo regulamento de listagem do Novo Mercado. 
8. No âmbito desta CVM, foi instaurado, à época, o Processo Administrativo CVM N° 19957.005492/2016-24, que tratou do pedido de registro de emissor estrangeiro, concomitante com o registro do Programa de Brazilian Depositary Receipts (BDR) , da JBS Foods International Designated Activity Company. O processo não teve seu prazo iniciado, por duas oportunidades, pois havia falha na documentação apresentada para fins de registro (Anexo 30 da Instrução CVM nº 480/2009) . 
9. Em 26.10.2016, foi divulgado novo Fato Relevante pela JBS, informando o cancelamento dos trabalhos de implementação da reorganização societária anunciada no Fato Relevante de 11.05.2016, considerando que o acionista BNDES Participações S.A. - BNDESPAR havia se manifestado contrariamente a tal proposta, exercendo o seu direito de veto previsto no acordo de acionistas da JBS. Não obstante, ressaltou que a JBS continuaria "buscando e propondo alternativas que visem maximizar valor aos seus acionistas e demais stakeholders". 
10. Em 03.11.2016, a JBS informou à CVM a desistência do pedido de registro objeto do referido Processo Administrativo CVM N° 19957.005492/2016- 24, o qual foi concluído, com o indeferimento do pedido de registro em 10.11.2016. 
11. Destaca-se que a CVM chegou a instaurar processo administrativo para fins da análise da operação, no âmbito do Plano Bienal de Supervisão Baseada em Risco (SBR) , biênio 2015-2016 (Processo Administrativo CVM nº 19957.003036/2016-40) , o qual perdeu o seu objeto diante do cancelamento dos trabalhos de implementação da reorganização societária, conforme anunciado pela Companhia. 
12. Em 05.12.2016, a JBS divulgou outro Fato Relevante, comunicando que, como um passo adicional da sua planejada reorganização, seu Conselho de Administração aprovara, naquela data, o protocolo do pedido de registro de sua subsidiária JBS Foods International B.V. (que seria convertida em JBS Foods International N.V.) , perante a SEC, para conduzir uma oferta pública inicial de suas ações ordinárias classe A ("IPO") na NYSE. 
13. A respeito, foi instaurado o Processo Administrativo Sancionador CVM nº 19957.009681/2017-57, em que foram acusados: (i) o DRI da JBS, por infração ao disposto no art. 157, §4º da Lei nº 6.404/1976 c/c o caput do art. 3º e parágrafo único do art. 6º da Instrução CVM nº 358/2002, por não divulgar tempestivamente Fato Relevante, após a veiculação na imprensa, em novembro de 2016, de informações relativas à retomada dos planos de reorganização societária da JBS, notadamente a intenção de obter junto à SEC o registro do IPO de sua subsidiária JBS Foods International B.V.; e (ii) membros do Conselho de Administração, incluindo Wesley Mendonça Batista, que também figurava como acionista controlador, por infração ao disposto no art. 157, §4º da Lei nº 6.404/1976 c/c o art. 6º, parágrafo único, da Instrução CVM nº 358/2002, ao não divulgar imediatamente Fato Relevante, após a omissão do DRI diante da veiculação na imprensa das referidas informações, as quais eram de seu conhecimento. 
14. Também foi instaurado o Processo Administrativo CVM n° 19957.004400/2017-70, que tratou de eventual descumprimento da Instrução CVM nº 358/2002, no que se refere à correta, completa e tempestiva divulgação ao mercado de informação noticiada na mídia, em maio de 2017, a respeito de um adiamento do processo de IPO da JBS Foods International B.V. nos EUA, informado por meio do Fato Relevante de 05.12.2016. O processo culminou com o envio de Ofício de Alerta, determinando à Companhia que diligenciasse para manter o mercado atualizado quando houvesse mudanças nos termos do Fato Relevante, de forma a apresentar informação verdadeira, completa, consistente e que não induza o investidor a erro, nos termos do art. 14 da Instrução CVM nº 480/2009. 
15. Por fim, destaca-se a instauração do Processo Administrativo CVM n° 19957.009732/2019-11, que tratou da eventual necessidade de divulgação de Fato Relevante por parte da JBS, a partir de notícias veiculadas na mídia em outubro de 2019, informando sobre a possibilidade de a JBS apresentar um novo formato de reestruturação societária no primeiro trimestre de 2020. A Companhia negou a veracidade da notícia. 
16. Posteriormente, não se detectou qualquer fato ou demanda referente à eventual reorganização societária da JBS, para fins da instauração de procedimento administrativo. Não obstante, em 13.08.2020, foi encaminhado à Companhia o Ofício nº 117/2020/CVM/SEP/GEA-4, por meio do qual foi solicitado que informasse: (i) se houve alteração relevante no status da operação desde 06.12.2019, quando foi divulgado Comunicado ao Mercado sobre a matéria, em esclarecimento sobre notícia divulgada na Folha de São Paulo; e (ii) se a Companhia, seus controladores ou outra sociedade sob controle comum formulou consulta sobre o assunto a órgãos ou entidades externos à Companhia, tais como a B3 S.A. - Brasil, Bolsa, Balcão, o Conselho Administrativo de Defesa Econômica - CADE e o Comitê de Aquisições e Fusões (CAF) , entre outros; e (iii) outras informações julgadas relevantes para compreensão da matéria. 
17. Em resposta, datada de 18.08.2020, a JBS informou que: (i) não há alterações e/ou atualizações quanto ao teor do que foi divulgado no Comunicado; (ii) a JBS, seus controladores ou outra sociedade sob controle comum não formularam consulta sobre o teor do Comunicado a órgãos brasileiros externos à JBS; e (iii) não há informações relevantes sobre o teor do Comunicado a serem informadas. 
18. Seguem anexas cópias dos autos dos processos citados neste ofício, ressaltando a informação constante do § 3º. 19.
 (Grifou-se) .
Análise:
Dessume-se da resposta à diligência apresentada pela CVM que a reorganização societária dos ativos é tema que há muito é discutido pela manifestante. Inclusive, no ano de 2016, enquanto vigia o Acordo de Acionistas, a BNDESPar vetou a proposta de reorganização societária da JBS.
O assunto é acompanhado pela CVM, notadamente porque a concretização da suposta reorganização societária da companhia descrita na Representação não prescindiria da divulgação de Fato Relevante ao mercado, o que, aliás, não fora realizado em 2016, culminando nos procedimentos instaurados pela autarquia acima mencionados.
No que interessa ao presente feito, a autarquia destacou, no parágrafo terceiro, que não há e não houve (ainda) , no âmbito da CVM, consulta da JBS a respeito de possível reorganização societária, nos moldes contidos na Representação em apreço.
Nesse contexto, o acompanhamento doravante efetuado pelo TCU deve considerar especialmente as informações presentes e futuras prestadas pela autarquia.
Assim sendo, em resposta ao subitem 55.b do despacho do Ministro-Relator à peça 21 (acompanhamento) , o suposto projeto Hidra, que estaria em estudo e sequer há indícios de que tenha sido aprovado pelo Conselho de Administração e pela Assembleia Geral de Acionistas da companhia, teria ainda que ser oportunamente divulgado em Fato Relevante (hoje inexistente) e, dependendo da forma de reestruturação societária que porventura vier a ser escolhida, pode vir a ser submetido ao crivo da CVM.
Resta, portanto, prejudicada a cautelar de indisponibilidade dos bens da JBS S.A. nessa fase processual, por ausência do periculum in mora, uma vez que NÃO há indícios de fatos concretos (aprovação pelo CA e pela Assembleia da companhia, divulgação de Fato Relevante etc.) necessários ao procedimento de reorganização societária descrito na Representação.
Por fim, em resposta ao subitem 55.c do mencionado despacho, verificase que, de modo genérico, a reorganização societária teria que ser aprovada, inicialmente, pelo Conselho de Administração e pela Assembleia Geral de Acionistas da JBS (peça 94, p. 16-17) :
Ademais, não se pode perder de vista que uma operação dessa natureza depende de várias etapas. Para que ocorra, efetivamente, qualquer movimentação ou consolidação de um projeto similar ao sugerido na Representação, a proposta deverá ser, previamente, objeto de deliberação pelos órgãos de administração da Companhia, a saber: o Conselho de Administração e Assembleia Geral de Acionistas (com garantia de voto dos acionistas minoritários) , conforme previsto pela Lei das Sociedades Anônimas e reforçado pela regulação exercida pelos órgãos de fiscalização do mercado de capitais onde a JBS S.A. negocia suas ações, em especial a Comissão de Valores Mobiliários (CVM) .
Por oportuno, considerando NÃO haver indícios de que a JBS tenha aprovado um modelo específico de reestruturação societária e NÃO haver qualquer procedimento instaurado na CVM até o momento para tratar da suposta novel reestruturação pretendida, NÃO é possível apresentar, detalhadamente, por ora, "o fluxo procedimental necessário à alteração da estrutura de capital da empresa, quais etapas já foram cumpridas e quais ainda faltam a cumprir, indicando a sequência e o prazo dessas etapas, ainda que por estimativa, de forma a ser possível monitorar o andamento desse processo, a existência de irregularidades, bem como os requisitos necessários à imposição de medida restritiva de bens, se for o caso".
Ante o acima exposto, considera-se pertinente a autuação de um processo de acompanhamento (ACOM) , ao qual os presentes autos deverão ser apensados.
	Diligências ao Ministério Público Federal (MPF) 

Informações:
Promoveram-se as diligências (peças 30 a 32) ao MPF determinadas no subitem 55.6 do despacho do Ministro-Relator à peça 21.
Em relação à Força-Tarefa (FT) da Operação Carne Fraca no Estado do Paraná, o MPF informou que o seu cerne é outro, diverso das supostas irregularidades tratadas nos presentes autos, e indicou a possível conexão com o Procedimento Administrativo 1.16.000.001755/2017-62 (atual 1.16.000.002016/2019-50) , sob a responsabilidade da Procuradoria da República no Distrito Federal (FT Greenfield, Sépsis e Cui Bono) , nos termos seguintes (peça 45, p. 2-3) :
De plano, cumpre esclarecer que este órgão do MPF é responsável pela apuração e enfrentamento dos ilícitos revelados na Operação Carne Fraca apenas no âmbito do Estado do Paraná e que tenham sido praticados por pessoas não detentoras de foro por prerrogativa de função. 
O cerne da mencionada operação é a prática disseminada de corrupção e lavagem de dinheiro por organização criminosa formada por fiscais do Ministério da Agricultura no Paraná e agentes privados do setor frigorífico, a maioria deles ligados à JBS, num contexto de burla à fiscalização sanitária, ou seja, não se apura lesão ao BNDES. 
O Acordo de Leniência entre o MPF e a JBS foi firmado no bojo do Procedimento Administrativo n° 1.16.000.001755/2017-62, que tramita sob a responsabilidade da Procuradoria da República no Distrito Federal, PR/DF, cuja homologação judicial foi realizada pela JF/DF, abarca fatos de outras ForçasTarefa, tem abrangência nacional e prevê expressamente, na Cláusula 16, que "o montante de R$ 1.750.000.000,00 (um bilhão, setecentos e cinquenta milhões de reais) deverá ser destinado ao BNDES." 
No Estado do Paraná, entretanto, no âmbito da Operação Carne Fraca, apenas alguns prepostos pessoa física firmaram adesões ao Acordo de Leniência MPF/JBS, visando à obtenção de benefícios penais mediante colaboração. 
Tais adesões estão sob o acompanhamento deste Ofício, mas não se vislumbrou, até o momento, qualquer impacto direto ou indireto ao BNDES. 
Nesse quadro, como a solicitação do TCU refere-se especificamente a informações sobre a reparação patrimonial da JBS aos cofres do BNDES, este órgão do MPF não dispõe de elementos nesse sentido e sugere o redirecionamento da solicitação de informações à PR/DF, mencionando-se o Procedimento Administrativo n° 1.16.000.001755/2017-62. (Grifou-se) .
Em relação aos trabalhos das Forças-Tarefa das Operações Greenfield, Sépsis e Cui Bono, o MPF encaminhou cópia do Despacho 19515/2020 (PRDF00052638/2020) , e seus anexos (cópias das peças judiciais) , exarado nos autos do Procedimento Administrativo 1.16.000.002016/2019-50 (anterior 1.16.000.001755/2017-62) , instaurado para acompanhar o cumprimento dos termos do Acordo de Leniência firmado entre o Ministério Público Federal e a J&F Investimentos S.A. (peças 38 e 39) .
Esclareceu que, em razão da mora injustificada da empresa colaboradora J&F Investimentos S.A. em cumprir relevantes obrigações previstas no acordo de leniência, o MPF requereu ao juízo federal da 10ª Vara de Brasília que fossem deferidas medidas assecuratórias com o fim de garantir o cumprimento das obrigações firmadas no acordo (petição em anexo ao despacho) em caso de hipotética rescisão. 
A medida cautelar foi ajuizada em face da J&F em 10/3/2020, e autuada sob o n° 1013444-05.2020.4.01.3400. O MPF pediu que o Juízo da 10ª Vara determinasse medida cautelar impedindo a alteração no estatuto social de empresas do grupo, que pudesse resultar em cisão ou segregação de ativos ou operações internacionais, bem como a mudança de sede, do Brasil para o exterior, das empresas que compõem o grupo econômico, e sua abertura de capital fora do país. Tais medidas cautelares precisariam ser mantidas até o cumprimento total do acordo de leniência, quando então poderiam ser levantadas.
Em 22/6/2020, foi proferida decisão interlocutória nesses autos da medida cautelar (decisão em anexo ao despacho) , na qual foi determinado o levantamento do sigilo das petições e decisões/despachos e a designação de audiência para 28/7/2020, quando seria apreciado o mérito do pedido cautelar, bem como foi reiterada recomendação judicial no sentido de que a J&F Investimentos S.A. não pratique qualquer ato que altere ou que faça cair no vazio o objeto da medida pretendida. Em despacho judicial de 23/7/2020, essa audiência foi redesignada para o dia 24/8/2020.
O MPF ressaltou ainda que a Cláusula 16 do acordo de leniência estabelece tratar-se de valor mínimo de reparação e multa. 
Por fim, em resposta ao Ofício de Diligência 38441/2020-TCU/Seproc, o MPF apresentou cópias da denúncia da Ação Penal (006459-54.2019.4.01.3400) e da petição inicial da Ação de Improbidade Administrativa (104199796.2019.4.01.3400) ajuizadas no âmbito da Operação Bullish (peças 53 a 55) .
Esclareceu que a Ação de Improbidade Administrativa, ajuizada em dezembro de 2019, permaneceu suspensa por decisão judicial por cerca de cinco meses, a fim de que as partes negociassem acordo de leniência ou de não persecução cível, o que não se logrou.
Ato contínuo, a Justiça Federal concedeu, em 21/7/2020, prazo de quinze dias para que o Parquet realizasse o "fatiamento" da ação inicial em processos subjetiva e objetivamente menores. Assim sendo, o MPF informou que seriam protocoladas novas ações de improbidade administrativa, resultantes do desmembramento do feito original, contra a J&F S.A., JBS S.A. e seus sócios principais, bem como contra políticos e técnicos do BNDES responsáveis pelas fraudes apuradas no bojo da Operação Bullish. 
O MPF informou ainda que, tão logo todas estas novas ações forem protocoladas, cópias das petições iniciais serão enviadas ao TCU.
Análise:
As investigações e ações judiciais decorrentes da Operação Carne Fraca NÃO impactam nos presentes autos. Conforme informou o Parquet, o cerne da mencionada operação é a prática disseminada de corrupção e lavagem de dinheiro por organização criminosa formada por fiscais do Ministério da Agricultura no Paraná e agentes privados do setor frigorífico, a maioria deles ligados à JBS, num contexto de burla à fiscalização sanitária, ou seja, NÃO se apura lesão ao BNDES (peça 45, p. 2) . 
As investigações e ações judiciais relativas à Operação Bullish, embora conexas aos presentes autos, NÃO influenciam no seu julgamento, pois aqui se discutem supostas irregularidades na operação de mudança da sede da JBS para o exterior e a necessidade ou não de indisponibilidade dos bens da companhia como medida acautelatória para garantir a cobrança dos supostos débitos tratados em outros processos específicos e NÃO os supostos crimes e demais irregularidades em si próprios.
Os supostos crimes são tratados pelo MPF e pelo Poder Judiciário e, no âmbito desta Corte, as supostas irregularidades noticiadas na Operação Bullish, decorrentes do tratamento privilegiado concedido pelo BNDES e pela BNDESPar à JBS, com a participação de agentes políticos, agentes públicos e particulares, que teria culminado em danos bilionários em razão das colaborações financeiras para a aquisição das companhias Swift, National Beef, Smithfield e Pilgrim's (e incorporação da Bertin) , são tratadas nas respectivas Tomadas de Contas Especiais.
Em relação ao Procedimento Administrativo 1.16.000.002016/2019-50 (anterior 1.16.000.001755/2017-62) , no âmbito da FT Greenfield (peça 102) , instaurado para acompanhar o cumprimento dos termos do Acordo de Leniência firmado entre o Ministério Público Federal e a J&F Investimentos S.A., controladora da JBS S.A. (peças 38 e 39) , verifica-se que o objeto dos presentes autos (cautelar de indisponibilidade de bens) também é tratado no processo judicial 101344405.2020.4.01.3400, em curso na 10ª Vara Federal Criminal da Seção Judiciária do Distrito Federal (SJDF) .
Compulsando os autos judiciais, atualmente públicos, verifica-se que, inicialmente, em despacho de 11/3/2020, aquele juízo recomendou que a J&F não praticasse qualquer ato que altere ou que faça cair no vazio as medidas cautelares pretendidas pelo Parquet, com vistas a garantir o integral cumprimento do acordo de leniência, impedindo: i) a alteração no estatuto social de empresas do grupo econômico da holding J&F que possam resultar em cisão e/ou segregação de ativos/operações internacionais; ii)  a mudança de sede, para o exterior, das empresas/companhias do grupo econômico da holding J&F que tenham sua sede no Brasil; e iii) a abertura de capital fora do país de qualquer das companhias que compõe o grupo econômico da holding J&F.
Contextualizando o referido processo, apresentam-se as informações prestadas pelo MM Juiz Federal Vallsiney de Souza Oliveira ao Desembargador Federal Ney Bello do TRF-1, em despacho de 9/10/2020:
Atendendo requisição de Vossa Excelência, informo que a Medida Cautelar nº 1013444-05.2020.4.01.3400 foi ajuizada pelo Ministério Público Federal - MPF visando obstar, até o cumprimento integral do acordo de leniência firmado entre o MPF e a empresa J & F Investimentos S/A (holding do Grupo JBS) : (a) a alteração no estatuto social de empresas do grupo que possam resultar em cisão e/ou segregação de ativos/operações internacionais; (b) a mudança de sede, para o exterior, das empresas/companhias que compõem a holding e que tenham a sua sede no Brasil; e (c) a abertura de capital fora do país de qualquer das companhias que compõe o referido grupo.
Em audiência realizada em 02/04/2020, foi homologado acordo entre as partes.
O Ministério Público Federal formulou novos pedidos, como o bloqueio dos títulos mobiliários do referido grupo empresarial, alegando descumprimento do acordo entre eles firmado.
Determinei, então, a designação de audiência para apreciação do pedido cautelar promovido pelo MPF, a qual se realizou em 24/08/2020, na qual houve a identificação dos pontos controvertidos, com base na audiência anterior e no pedido, ficando sugerido, para continuidade da assentada, o dia 28.08.2020, 15h00.
Em nova petição, de 28/08/2020, o MPF concordou com a empresa colaboradora quanto à redesignação de nova audiência para data posterior a período maior que 15 (quinze) dias, intervalo no qual a empresa informou que serão apresentados os resultados das investigações internas relacionadas a SEARA, JBS, J&F e que será realizada reunião entre as partes sobre CSI e questões relativas aos projetos sociais. A empresa colaboradora informou ainda que protocolará no Órgão do MPF a senha para acesso dos relatórios de investigação.
Em 04/09/2020, o MPF requereu que este juízo determinasse à colaboradora J&F que apresentasse contratos da JBS ou de outras empresas do grupo com escritório de Frederick Wassef, bem como notas fiscais, TEDs e procurações ad judicia correspondentes. Na mesma oportunidade, o órgão ministerial se manifestou contra a realização de nova audiência enquanto as informações citadas não forem apresentadas pela J&F e pela JBS ao MPF e a este juízo.
A J&F se manifestou nos autos (ID 324224377) .
Atualmente, o processo encontra-se concluso para análise e decisão.
De se observar que as cautelares pretendidas pelo MPF no processo judicial 101344405.2020.4.01.3400 visam à garantia do acordo de leniência firmado com a Holding J&F, ao passo que, nestes autos, a indisponibilidade dos bens alvitrada pela unidade técnica visa à garantia da "cobrança dos débitos sob apuração no TCU, estimados em R$ 3.323.353.823,57 (três bilhões, trezentos e vinte e três milhões, trezentos e cinquenta e três mil, oitocentos e vinte e três reais e cinquenta e sete centavos) , relativos às operações de apoio financeiro realizadas pelo BNDES à JBS S.A. (TC 010.398/20171, TC Processo 030.083/2017-6, TC Processo 033.879/2018-4, TC Processo 036.606/2018-9 e TC Processo 018.668/2020-8) ".
O MPF deixou inclusive assente que NÃO foi acordada, no acordo de leniência, qualquer quitação em relação a danos, NÃO impedindo a apuração (por outros órgãos e pelas entidades lesadas) de danos que excedam o valor pactuado no acordo, em caso de eventual apuração de ressarcimento complementar, uma vez que a Cláusula 16 do acordo estabelece expressamente tratar-se de valor mínimo de reparação e multa. 
Dessa forma, ainda que o juízo criminal concedesse as medidas cautelares requeridas no processo 101344405.2020.4.01.3400, não haveria perda total do objeto da presente Representação.
De toda sorte, até a elaboração da presente instrução, não havia sido proferida uma decisão definitiva pelo juízo da 10ª Vara Federal Criminal da SJDF acerca das medidas assecuratórias pretendidas pelo MPF para a garantia do acordo de leniência firmado com a Holding J&F.
Assim sendo, é oportuno o seu acompanhamento por esta Corte, sem prejuízo do exame dos argumentos expostos nas oitivas da BNDESPar e da JBS, adiante realizado em conjunto e em confronto com os demais documentos e informações coligidos.
	Oitiva e Diligência do Grupo BNDES (subitens 54.3 e 54.4) 

Argumentos:
Em resposta à oitiva e à diligência (peças 25 e 26) determinadas nos parágrafos 54.3 e 54.4 do despacho do Ministro-Relator à peça 21, o BNDES apresentou uma petição (peça 88) , por meio da qual encaminhou a Nota Conjunta AMC/SUP 36/2020 e AJ2/SUP 16/2020, de 21/9/2020 (peça 89) .
Na petição, o BNDES alegou que (peça 88, p. 1-10) :
3. A impossibilidade de presunção de existência de dano por meio da decisão de abertura da TCE tem embasamento normativo, jurisprudencial e doutrinário, com a finalidade de garantir à obediência ao devido processo legal àqueles que estão sendo fiscalizados pela Corte de Contas. 
4. Não é possível uma determinação prévia de reparação de dano pelo Tribunal no início da tomada de contas especial, porque a abertura da TCE instaura um processo em que ainda serão apresentadas alegações de defesa e realizadas as devidas instruções probatórias, com o necessário respeito às garantias de ampla defesa e contraditório. Nesse sentido, o próprio Regimento Interno do TCU evidencia os limites da decisão que instaura a TCE ao torná-la irrecorrível, bem como ao dispor que apenas a deliberação definitiva a respeito de prejuízo ao erário constitui título executivo, de maneira que a simples instauração do referido processo não permite assumir como certas as premissas de sua abertura. 
 (...) 
7. Nesse sentido, o próprio Tribunal de Contas admite que tal decisão de instauração trata de juízo preliminar, precário e sujeito a reconsiderações após melhor análise dos fatos: 
 (...) 
9. O RI TCU também evidencia a não presunção absoluta do dano averiguado no processo de tomadas de contas especiais ao afirmar (i) o caráter preliminar da decisão que determina a citação de supostos responsáveis e (ii) que a formação do título executivo para cobrança de valores de dano ao erário apenas se dá após decisão definitiva, que comprova os requisitos da responsabilidade: 
 (...) 
10. A Instrução Normativa nº 71/20121, que dispõe sobre a instauração, a organização e o encaminhamento ao Tribunal de Contas da União dos processos de tomada de contas especial, também é clara ao afirmar que sua instauração apenas traz indícios de danos, cuja não ocorrência pode ser comprovada ao longo do processo. 
 (...) 
15. Não é possível deixar de destacar que a pretensão punitiva exercida pelo TCU, como outras de índole eminentemente administrativa, pauta-se por um regime jurídico menos protetivo dos particulares - aqui entendidos como as pessoas físicas demandadas pelo Estado - do que o vigente no âmbito das ações judiciais. Essa tutela, em menor intensidade, a garantias e direitos individuais na seara do controle externo justifica a preservação da viabilidade de exercício do contraditório e da ampla defesa pelos particulares envolvidos, não se podendo presumir ou aferir probabilidades de decisão, por indícios, apenas em razão de decisões de instauração de tomadas de contas especiais, baseadas em averiguações preliminares. 
16. Nesse mesmo sentido, não é possível exigir-se do ente estatal envolvido, antes de uma decisão definitiva de existência de dano, nem sequer de um julgamento colegiado conclusivo ainda antes de qualquer seara recursal, uma presunção absoluta de prejuízo a ponto de lhe obrigar a tomar providências que divirjam de seu entendimento institucional e de gestão de seus negócios. Antes dessa definição, antes de eventuais recursos e outras medidas externas serem julgadas, o ente estatal pode realizar regularmente seu juízo institucional a respeito dos fatos fiscalizados, não podendo pressupor um suposto dano. 
17. Não se quer dizer que a decisão de abertura de tomada de contas especial não produz quaisquer efeitos. Não há dúvidas de que tal determinação é relevante e precisa ser considerada pela empresa estatal, pois se trata de manifestação da Corte de Contas que reconhece indícios de dano ao erário. Ou seja, diante da abertura de uma TCE, é fundamental que a instituição envolvida avalie os elementos nela existentes. 
18. Nesse aspecto, como exaustivamente demonstrado na Nota integrante dessa resposta, o BNDES tomou providências para a averiguação dos fatos em questão, assim como vem acompanhando sua participação societária na JBS de forma ativa. 
19. Contudo, enquanto não encerradas as tomadas de contas especiais, é cabível e regular seu juízo institucional no sentido da inexistência do suposto dano em avaliação pelo Tribunal. No caso concreto, pelos motivos relatados nos itens anteriores, o Sistema BNDES permanece institucionalmente não reconhecendo a existência de prejuízo, o que, à luz do exposto neste item, é compatível juridicamente com o estágio não definitivo das diversas tomadas de contas especiais envolvendo a BNDESPAR e a JBS, requerendo, ainda, sejam analisados os fatos e fundamentos técnicos trazidos na presente petição.
Análise:
Os fundamentos acima colacionados foram tratados no pronunciamento precedente da subunidade técnica, cujo exame se incorpora à presente instrução. Com efeito, dissentindo das propostas de audiência formuladas pelo Auditor à peça 16, o dirigente da subunidade concluiu que (peça 17, p. 3) :
24.	Neste ponto, abrimos divergência quanto à proposta do Auditor na exordial, no sentido de propor audiências em relação à omissão e desconsideração dos empregados do BNDES quanto às irregularidades constatadas em operações do banco com a empresa JBS S/A, apontadas pelo Tribunal nos diversos acórdãos lá citados, e no que diz respeito à conduta omissiva de deixar de buscar acautelar o patrimônio do sistema BNDES contra o perigo de dano apontado pelo TCU.
25.	Entendemos que, em primeiro lugar, o BNDES pode assumir a posição que desejar, inclusive aquela contrária a que vem adotando o TCU, mesmo com as robustas evidências verificadas por este Tribunal quanto à existência de graves irregularidades nos apoios financeiros à JBS S/A e mesmo contra o fato de a frigorífica em questão ter subscrito Acordo de Leniência, por intermédio da J&F Investimentos S/A, reconhecendo que valores decorrentes de ilegalidades admitidas pela própria empresa deveriam ser restituídos ao BNDES pela companhia.
26.	Por certo, desconsiderar as decisões do Tribunal faria parte dessa estratégia do banco de negar a existência de qualquer ilícito ou débito. Neste contexto, as Notas AJ1-JUCON 8/2020, AMC-SUP 17/2020 e AMC/SUP 19/2020 seriam apenas a reprodução dessa postura institucional. Tais notas, portanto, estariam coerentes com a posição assumida pela Alta Administração do banco, sendo prematuro, nesta fase processual, responsabilizar seus signatários.
27.	Afinal, o TCU ainda está analisando as defesas dos responsáveis e, portanto, não apreciou o mérito relativamente às ilegalidades retratadas nas quatro TCEs hoje em andamento. Por certo, ao final desses processos, o Tribunal fará valer sua competência constitucional, pois é dotado de mecanismos para impor suas decisões, as quais, a partir de então, não poderão ser desconsideradas.
28.	Quanto à omissão de tentar preservar seu patrimônio, esta sim é dotada de gravidade, pois os gestores do banco, independentemente da posição oficial da instituição, têm obrigação de procurar proteger o banco quanto a qualquer prejuízo que a instituição esteja suportando, sob pena de configurar gestão temerária dos recursos públicos do BNDES.
29.	A expiração do acordo de acionistas e a sinalização pela JBS S/A, antes mesmo do prazo final daquele ajuste, de que transferiria seus ativos para o exterior deveriam ter representado aos gestores do banco um evidente sinal da existência de um risco iminente de que a empresa frigorífica poderia evadir-se do pagamento de valores devidos ao BNDES. (Grifou-se) .
Diferentemente do alegado pela manifestante, não houve antecipação de culpa nos presentes autos em face das irregularidades noticiadas nas TCE em curso. Portanto, a cautelar de indisponibilidade dos bens, caso concedida, não violaria os princípios constitucionais da ampla defesa e do contraditório ou quaisquer dispositivos subalternos.
As providências adotadas pelo grupo BNDES para a preservação dos seus cofres na hipótese de a reestruturação societária ser levada a efeito são tratadas a seguir.
Argumentos:
Por meio da Nota Conjunta AMC/SUP 36/2020 e AJ2/SUP 16/2020, de 21/9/2020, o BNDES apresentou respostas à oitiva e à diligência da unidade técnica (peça 89) .
No subitem 4.1, após um breve histórico processual e discorrer sobre o relacionamento da JBS com o banco estatal, prestou esclarecimentos em relação aos fatos apontados na Representação acerca da possível mudança de sede da JBS para o exterior. Ponderou que (peça 89, p. 10-15) :
37. Mantendo o relacionamento institucional próprio de acionista minoritária relevante que possui com a Companhia, o Sistema BNDES realizou reunião com representantes da JBS em 17/01/202010. A partir de então a BNDESPAR engajou-se em estudos para compreender as possíveis repercussões jurídicoeconômicas de um eventual movimento de reestruturação internacional da Companhia, mesmo sem ter informação sobre sua estrutura final (dado que, como acima mencionado, essa estrutura e mesmo a potencial realização da operação ainda se encontram indefinidas pela própria Companhia) . 
38. Não obstante os comunicados divulgados ao mercado e mesmo a reunião realizada entre o Sistema BNDES e representante da JBS, tem-se que a Companhia ainda não divulgou as características finais da operação pretendida, nem os seus possíveis desdobramentos operacionais, e nem se irá realmente realizá-la, o que ganha especial contorno no atual contexto de incertezas, fruto do reconhecido estado de emergência na saúde pública internacional decorrente da pandemia ocasionada pelo Covid-19. 
39. Desse modo, a BNDESPAR não dispõe, nesse momento, além dos comunicados ao mercado já citados nesta Nota, de elementos que possam indicar com precisão qual será a estruturação societária proposta pela Companhia no caso de uma reestruturação internacional, se ela, de fato, vier a ocorrer. Apenas quando (e se) a Companhia promover a convocação de assembleia para deliberar sobre a matéria ou divulgar as características da transação é que a BNDESPAR terá os elementos necessários para efetuar uma análise adequada dos impactos (positivos ou negativos) que essa eventual operação poderá trazer para a Companhia. Dessa forma, não há que se falar em inércia do Sistema BNDES ou de seus gestores, especialmente por se tratar, por hora, de mera atuação especulativa, sem qualquer desdobramento concreto até o momento. 
40. Aqui é importante lembrar que as informações divulgadas ao público pelas companhias abertas no mercado de capitais brasileiro, em que pese a sua natureza jurídica de declaração unilateral, devem ser, inter alia, verdadeiras, em decorrência do princípio do "full and fair disclousure" ou "princípio da transparência", que é aplicável a todas as operações relevantes realizadas por companhias abertas. O princípio em questão tem como premissa o fato de que os investidores devem ter acesso simultâneo às informações relevantes acerca das companhias abertas em que investem, pois, uma vez providos de tais informações, terão embasamento suficiente para tomar, de modo informado, suas próprias decisões de investimento e desinvestimento.
 (...) 
44. Ou seja, como consequência do princípio da transparência, as informações divulgadas por companhias abertas são presumivelmente verdadeiras, de modo que a confiabilidade dessas informações não pode ser afastada a priori, sendo mantida até que haja provas em contrário. Nesse cenário, sem elementos adicionais, não há, a princípio, razões para afastar a afirmação da JBS, em comunicado ao mercado, de que "não há que se falar em mudança de sede". 
45. Ademais, em relação às afirmações da área técnica do TCU (peças 16 e 17) sobre a alegada "iminente transferência de 94% dos ativos da empresa JBS S/A para outro país", cabe informar que a Companhia, atualmente, já possui parte relevante de suas operações no exterior. De acordo com dados disponíveis nas últimas Demonstrações Financeiras da JBS, referentes ao trimestre findo em junho de 2020, as operações norte-americanas da Companhia14 foram responsáveis por 77,4% das suas Receitas. Quando se compara a geração de caixa das operações estrangeiras (medida pelo EBITDA) , essa relação chega a 80,4% do total.
 (...) 
49. Assim, apenas por amor ao debate, supondo-se que houvesse algum dano direto causado à BNDESPAR pela JBS, o que se admite apenas para argumentar, não se entreve a existência de periculum in mora que pudesse ensejar o ajuizamento imediato de ação ou medida cautelar, conforme será mais explorado à frente, especialmente pela ausência de qualquer informação ou dado concreto acerca dessa suposta operação, bem como pela ausência de indícios ou informações de que as atividades operacionais, especialmente a brasileira, viessem a ser cessadas com eventual relistagem ou mudança de sede. Desta forma, eventual busca por reparação aquiliana por parte da BNDESPAR, por hipótese, continuaria a ser suportada por balanço patrimonial e geração de caixa significativos da empresa, tanto no Brasil, como eventualmente no exterior. (Grifou-se) .
Análise:
Não há elementos suficientes nos autos para afirmar se ou quando a suposta reestruturação societária ocorrerá e de que forma. Não há indícios de que a operação tenha sido aprovada pelo Conselho de Administração e/ou pela Assembleia Geral de Acionistas da JBS. Tampouco houve qualquer deliberação a respeito no âmbito da CVM.
Também não é possível afirmar peremptoriamente que a suposta reestruturação societária, caso concretizada, obstaculizaria de fato o ressarcimento dos prováveis débitos discutidos nas Tomadas de Contas Especiais (TCE) em andamento, embora haja indícios de risco de ineficácia das deliberações do TCU na hipótese, p. ex., de cisão da JBS para a abertura de capital no exterior, pois a maior parte dos ativos operacionais já se encontra no exterior, como informado pelas próprias manifestantes. Além disso, poderia haver uma fuga dos ativos financeiros, dificultando a cobrança dos supostos débitos.
Não bastasse, é senso comum que o Grupo BNDES investiu bilhões de reais na companhia para que se tornasse um campeão nacional, ao menos essa foi a propaganda à época, ou seja, uma multinacional brasileira, gerando divisas e impostos para o país, e não para ser uma empresa irlandesa, por exemplo, caso a tentativa pretérita de 2016 de transferência para o exterior, vetada pelo BNDES, tivesse obtido sucesso.
A despeito das considerações acima, abre-se divergência em relação às instruções precedentes da unidade técnica. Com efeito, a ausência de informações precisas e consistentes quanto ao modelo de reestruturação supostamente pretendido pela companhia permite que se façam apenas conjecturas, que podem ou não vir a se concretizar, o que prejudica a concessão da medida cautelar de indisponibilidade dos bens pelo TCU, nessa fase processual, no valor de R$ 3.3 bilhões, uma vez ausente um dos requisitos essenciais: o periculum in mora.
Registra-se, por oportuno, que, com o fim da vigência do Acordo de Acionistas em dezembro de 2019, a estatal sequer teria poderes atualmente de veto sobre uma eventual tentativa de reorganização societária pela JBS, como ocorreu no ano de 2016. Assim, cabe ao grupo BNDES acompanhar atentamente quaisquer movimentos da companhia nesse sentido, informando ao Tribunal as providências adotadas para a preservação dos seus cofres, especialmente em face dos financiamentos acaso vigentes e/ou na hipótese de confirmação dos débitos pelas TCE instauradas.
Argumentos:
No subitem 4.2 da Nota Técnica, contextualizou-se que a presente Representação parte da premissa de que houve danos nas operações de apoio financeiro celebradas entre a BNDESPar e a JBS, e que, portanto, o Sistema BNDES deveria tomar as medidas necessárias para acautelar o seu patrimônio contra o perigo de dano apontado pelo TCU, especialmente em face das mencionadas notícias de mudança de sede em curso, por parte da J&F (peça 89, p. 15) .
Apresentou o posicionamento institucional do Sistema BNDES no sentido da inexistência de danos decorrentes das operações de investimento na JBS. Arguiu a ausência do fumus boni iuris para o ajuizamento de medidas cautelares contra a JBS por danos supostamente havidos em tais operações. 
Enfatizou que NÃO reconhece a plausibilidade dos danos apontados pelo TCU e impugnou, no mérito, os fundamentos dos débitos tratados nas Tomadas de Contas Especiais instauradas (peça 89, p. 15-32) .
Análise:
Conforme disposto no exame da oitiva da JBS alhures, o fumus boni iuris está caracterizado. 
Com efeito, diversas irregularidades foram confirmadas no âmbito do Acordo de Leniência firmado entre a J&F (controladora da JBS) e o MPF e se referem a fatos investigados nas Tomadas de Contas Especiais em curso nesta Corte.
Ademais, há indícios de que a JBS estuda uma reestruturação societária, o que, dependendo do modelo que viesse a ser adotado, poderia levar à blindagem de parcela do seu patrimônio e dificultar a futura execução dos possíveis débitos. No mesmo sentido, posicionou-se o MPF nos autos do processo 101344405.2020.4.01.3400.
Portanto, diferentemente do aduzido pelo BNDES, apesar de não haver indícios de aprovação do procedimento pela companhia, existe plausibilidade jurídica para a adoção da medida cautelar.
É senso comum que o fumus boni iuris é examinado em juízo de cognição sumária, sendo que as autuações das TCE, de per se, são indicativas da fumaça do bom direito.
Por derradeiro, os presentes autos não se prestam a discutir o mérito das irregularidades descritas nas Tomadas de Contas Especiais em curso. Dessa forma, não se conhecem dos argumentos que combatem os fundamentos dos supostos débitos, os quais foram reiterados pela estatal no subitem 4.2 da Nota Conjunta AMC/SUP 36/2020 e AJ2/SUP 16/2020, de 21/9/2020 (peça 89, p. 15-32) .
Argumentos:
No subitem 4.3 da referida Nota Conjunta (peça 89, p. 32-40) , o BNDES discorreu sobre os efeitos da decisão de instauração de TCE e a desnecessidade de ajuizamento imediato de medidas processuais pela BNDESPar. Reiterou, na essência, os argumentos apresentados na petição à peça 88.
Análise:
Reforça-se o exame acima realizado, uma vez que NÃO houve antecipação de culpa das irregularidades noticiadas nas TCE em curso; e a cautelar de indisponibilidade dos bens, caso concedida, NÃO violaria os princípios constitucionais da ampla defesa e do contraditório.
Argumentos:
No subitem 4.4, esclareceu que a motivação do Acordo de Leniência firmado entre o Ministério Público Federal e a J&F, em 5/6/2017, decorre da identificação por parte do MPF de condutas ilícitas praticadas pela holding J&F, por intermédio de seus prepostos, empregados, administradores, dirigentes e terceiros contratados, inclusive fornecedores de bens e prestadores de serviços, desligados ou não, e acionistas controladores e/ou com funções em órgãos de direção de qualquer das empresas do grupo econômico integrado pela J&F (peça 89, p. 40) . 
Com a celebração do citado acordo, a J&F revelou e se comprometeu a revelar aos Procuradores da República, de boa-fé, fatos apurados por ela, independentemente de serem ou não conexos com os fatos investigados no âmbito das Operações Greenfield, Sépsis, Cui Bono (Lava Jato) e Carne Fraca, com a intenção de ampliar na máxima extensão possível a sua proteção no âmbito deste Acordo e a utilidade pública da avença.
Discorreu sobre as Cláusulas do Acordo de Leniência, a natureza híbrida da multa prevista (que seria um misto de multa e ressarcimento) e destacou que o referido Acordo NÃO exime a pessoa jurídica da obrigação de reparar integralmente o dano causado. Dessa forma, as entidades eventualmente lesadas poderão livremente demandar valores superiores de reparação de danos contra as empresas controladas pela J&F (peça 89, p. 44-47) :
120. Frise-se, o BNDES não é parte no Acordo de Leniência, mas é considerado pelo Ministério Público Federal como "entidade lesada", destinatária de parcela de valor do acordo (Cláusula 16) . Contudo, é público e notório que o BNDES alegou em suas diversas manifestações perante o MPF e demais órgãos de fiscalização e de controle que não havia identificado até o momento a existência de danos patrimoniais decorrentes das operações financeiras que envolvem a J&F. 
121. Porém, ainda assim, o BNDES entende que se justifica o recebimento desses valores que lhe são destinados, com a finalidade de assegurar efetividade ao ressarcimento de algum prejuízo que eventualmente possa ser apurado, a qualquer tempo, tendo em vista o risco jurídico que envolve a BNDESPAR no contexto, diante dos diversos questionamentos processuais e administrativos que vem respondendo em relação a estas operações, tanto de órgãos de fiscalização e de controle como também da sociedade civil, por meio de ações populares, conforme se pode ter ciência, inclusive pela mídia em geral, danificando a imagem da instituição. 
 (...) 
129. Isso posto, verifica-se que, devido à natureza híbrida do valor que está sendo atribuído ao BNDES, e cujo montante é considerável, é razoável afirmar que se eventual dano vier a ser estabelecido, o que só se admite para fins argumentativos, esses valores poderão vir a ser reconhecidos como reparação dos indigitados danos. Tal pagamento conta com bastante enforcement, tendo em vista que o descumprimento do acordo de leniência pode gerar sanções gravíssimas, inter alia, multas muito mais significativas que as até então imposta em âmbito administrativo e até mesmo significar, e.g., o perdimento de bens ou mesmo a dissolução compulsória da companhia, após manifestação judicial. Contudo, este não é cenário atual, pois, tal como asseverado pela própria J&F, não há qualquer reconhecimento de dano por ela causado à BNDEPAR, haja vista que a mesma efetua os pagamentos declaradamente a título de multa.
 (Grifou-se) .
No subitem 4.5, embora não tenha sido objeto da oitiva, prestaram-se ainda alguns esclarecimentos adicionais em relação às medidas adotadas pela BNDESPar após o conhecimento do Acordo de Colaboração Premiada por parte de sete executivos da Companhia e de sua controladora, a J&F, bem como a celebração de Acordo de Leniência com o MPF, ao amparo da Lei 12.846/2013 (peça 89, p. 47-58) :
146. A BNDESPAR entende que é importantíssimo para a gestão e o futuro da companhia que seja assegurado por meio da deliberação afirmativa da AGE pela propositura da ação social de responsabilidade de que trata o art. 159 da LSA que os irmãos Batista e outros ex-administradores, criminosos confessos, sejam perenemente impedidos de retornarem à administração da companhia, sendo este um dos efeitos da deliberação. Embora se mantenham como controladores da companhia, e, desta forma, ainda possam influenciar em deliberações sociais em AGE, ou mesmo indicar administradores outros que não os impedidos pela deliberação da AGE, é extremamente salutar e benéfico assegurar o afastamento dos irmãos Batista das atividades executivas da Companhia, especialmente considerando-se eventual disputa entre a JBS e seus controladores, também por meio de ação social, desta vez a prevista no art. 246 da LSA. 
147. Além disso, e principalmente, tendo em vista as altas somas confessadas de pagamento de propina a políticos em corrupção ativa que lesaram o caixa da JBS por meio de pagamento de notas frias e doações eleitorais ideologicamente falsas (ao menos R$ 400 milhões) , há que se buscar por reparação destes danos pela própria JBS em face de seus controladores e ex-administradores, que a utilizaram para suas malversações privadas. Conforme demonstrado, a BNDESPAR, como acionista relevante, vem adotando medidas com vistas ao melhor interesse de sua investida, buscando a reparação de seu patrimônio, o que indiretamente reflete na valorização do patrimônio da própria BNDESPAR.
Análise:
Conforme verificado pelo BNDES, de fato, o referido Acordo de Leniência NÃO exime a pessoa jurídica da obrigação de reparar integralmente o dano causado. Em consequência, as entidades eventualmente lesadas ou o controle externo, por meio das Tomadas de Contas Especiais, poderão demandar valores superiores de reparação de danos contra as empresas controladas pela J&F (peça 89, p. 44-47) .
O Procedimento Administrativo 1.16.000.002016/2019-50 (anterior 1.16.000.001755/2017-62) , no âmbito da ForçaTarefa Greenfield (peça 102) , instaurado para acompanhar o cumprimento dos termos do Acordo de Leniência firmado entre o Ministério Público Federal e a J&F Investimentos S.A., será examinado no tópico seguinte, em conjunto com argumentos apresentados pela JBS.
	Oitiva da JBS (subitem 54.2) :

Argumentos:
Por meio do Ofício 38427/2020 (peça 37) , foi realizada a oitiva da companhia JBS S.A., que se manifestou à peça 94.
Preliminarmente, informa que as notificações subsequentes poderão ser encaminhadas, por meio eletrônico, aos endereços ophir.cavalcante@oc.adv.br, joaopaulocunha@oc.adv.br e eduardo@oc.adv.br e, por meio físico, ao endereço constante no rodapé da manifestação, exceto novas citações, as quais, conforme poderes dispostos no instrumento de procuração acostado, deverão ser encaminhadas diretamente para a sede da companhia, sob pena de nulidade. Aduz ainda a tempestividade da manifestação e que a representação se fundamenta em "fake news" (peça 94, p. 1-4) .
Discorreu sobre o histórico processual e destacou que (peça 94, p. 46) :
 (...) as matérias para as quais a JBS S.A. foi intimada expressamente para se manifestar, que correspondem aos fatos narrados na Representação, são: a) o 4º Aditamento ao Acordo de Leniência supostamente firmado entre a J&F Investimentos S.A. e o Ministério Público Federal nos termos apresentados na peça 01 dos autos; b) a existência de projeto (tido por iminente) de transferência da sede da JBS S.A. para o exterior, com transferência de 94% (noventa e quatro por cento) dos ativos da Companhia para outro país; e c) possibilidade de se inviabilizar a cobrança dos débitos sob apuração no TCU, estimados em R$ 3.323.353.823,57 (três bilhões, trezentos e vinte e três milhões, trezentos e cinquenta e três mil, oitocentos e vinte e três reais e cinquenta e sete centavos) , relativos às operações de apoio financeiro realizadas pelo BNDES à JBS S.A. (TC Processo 010.398/2017-1, TC Processo 030.083/2017-6, TC Processo 033.879/2018-4, TC Processo 036.606/2018-9 e TC Processo 018.668/2020-8) .
Ainda preliminarmente, arguiu a impossibilidade de decretação de indisponibilidade de bens pelo TCU, com base em algumas decisões isoladas do Supremo Tribunal Federal (STF) proferidas especialmente pelo ministro Marco Aurélio (peça 94, p. 7-10) :
Assim, como a peticionária é empresa privada, não está abarcada no conceito de responsável previsto no art. 44, §2º, da Lei 8443/92, motivo pelo qual o procedimento deve ser arquivado, na linha dos precedentes do STF acima destacados (MS 34392/DF e MS 34410/PR) .
No mérito, afirmou, em síntese, que (peça 94, p. 7 e 11-41) :
a) inexiste qualquer movimento da JBS S.A. com vistas à transferência de sua sede para o exterior;
b) é lícito à JBS S.A. realizar estudos de estruturação societária e abertura de capital no estrangeiro, o que em nada se confunde com o item anterior;
c) inexiste risco de inadimplemento da JBS S.A. por condenações que vier a sofrer no âmbito deste Tribunal de Contas;
d) existe periculum in mora reverso caso decretada, cautelarmente, a indisponibilidade de bens da JBS S.A. no montante de R$ 3.323.353.823,57 (três bilhões, trezentos e vinte e três milhões, trezentos e cinquenta e três mil, oitocentos e vinte e três reais e cinquenta e sete centavos) , com imediato impacto financeiro negativo ao BNDESPar, relevante acionista da Companhia e, por via reflexa, à União.
e) o conteúdo do 4º Aditamento ao Acordo de Leniência firmado entre a J&F Investimentos S.A. e o Ministério Público Federal, em 02 de maio de 2020, difere completamente do documento apresentado a este c. TCU na Representação.
Asseverou que "a representação se fundamenta em a) Suposto 4º Aditamento ao Acordo de Leniência firmado entre a J&F Investimentos S.A. e o Ministério Público Federal; e b) Reportagem do jornal Folha de São Paulo, veiculada em 6 de dezembro de 2019, da lavra das jornalistas Bruna Narcizo e Alexa Salomão, sobre hipotético projeto da JBS de transferência da sede para o exterior" (peça 94, p. 11) .
Destacou que (peça 94, p. 12) :
A suposta transferência na proporção de 94% dos ativos NÃO CONSTA NA MATÉRIA JORNALÍSTICA ou em qualquer documento; foi informada sem qualquer fonte, dado ou respaldo fático. Trata-se de um número aleatório criado, unicamente, para chamar a atenção deste Tribunal, o que extrapola a liberdade de expressão e o direito de denúncia - razão pela qual, data venia, a representação deve ser tratada como fake news. (Grifou-se) .
Arguiu que o suposto 4º Aditamento ao Acordo de Leniência firmado entre a J&F Investimentos S.A. e o Ministério Público Federal (documento que alegou ser sigiloso) teria sido obtido por meios ilícitos e difere, em muito, do documento real; e que a denúncia formulada trata a JBS S.A, que recebeu os investimentos do BNDESPar, e a J&F Investimentos como se fossem a mesma empresa, que, em verdade, não são, possuindo razões sociais e sócios diversos (peça 94, p. 13) .
Apresentou um quadro comparativo entre o documento que subsidiou a Representação (peça 1, p. 3-11) e o documento considerado verdadeiro relativo ao 4º Aditamento ao Acordo de Leniência. E concluiu (peça 94, p. 13-15) :
Evidente, assim, a imprestabilidade e invalidade do arquivo encaminhado a este c. TCU, posto que jamais assinado entre Colaboradora e MPF, a denotar que ele não pode ser mantido nos autos ou vir a ser considerado pela Corte para qualquer finalidade. 
Da mesma forma, não se pode - nem se deve - tomar como verdadeira a matéria jornalística somente porque foi "legitimada" pela assinatura de Parlamentares, devendo ser ela recebida "cum grano salis", decotando-se os perceptíveis exageros e erros nela contidos, pois sem lastro em fonte alguma, a evidenciar que uma evidente fake news foi direcionada com o propósito de atrair a atenção desta e. Corte de Contas.
Criticou a reportagem do jornal Folha de São Paulo de 6/12/2019, que motivou a presente Representação de 13/2/2020, a qual conteria inverdades (fake news) . Alegou que (peça 94, p. 16-21) :
Não existe operacionalização de qualquer movimento no sentido de se alterar a sede da JBS S.A. do Brasil para outro país, bem como de transferir o controle da Companhia para sociedade estrangeira (restruturação societária e/ou patrimonial) .
Ademais, não se pode perder de vista que uma operação dessa natureza depende de várias etapas. Para que ocorra, efetivamente, qualquer movimentação ou consolidação de um projeto similar ao sugerido na Representação, a proposta deverá ser, previamente, objeto de deliberação pelos órgãos de administração da Companhia, a saber: o Conselho de Administração e Assembleia Geral de Acionistas (com garantia de voto dos acionistas minoritários) , conforme previsto pela Lei das Sociedades Anônimas e reforçado pela regulação exercida pelos órgãos de fiscalização do mercado de capitais onde a JBS S.A. negocia suas ações, em especial a Comissão de Valores Mobiliários (CVM) .
Nessa ordem de ideias, em exercício meramente especulativo, acredita-se que as autoras da reportagem podem ter sido levadas a erro pelo fato de a Companhia promover estudos frequentes direcionados a sua listagem na bolsa de valores dos Estados Unidos ou de outros países, o que não se equipara, em nada, à saída em massa da empresa do mercado brasileiro. 
Ter ativos na lista de ações negociadas em Bolsa de Valores do exterior lhe permite receber investimentos, ganhar reputação e aumentar o seu valor de mercado. É nitidamente vantajoso para uma empresa brasileira negociar suas ações nos EUA ou na Europa, diante do valor do Real frente ao Dólar e o Euro.
 (...) 
Aliás, a inexistência de movimentação da empresa foi confirmada pela CVM na resposta que apresentou nesses autos (peça 81) .
 (...) 
Com todo respeito, é inaceitável que uma Representação formulada sem qualquer lastro probatório e, ao menos, indício de veracidade, seja acolhida pelos órgãos técnicos dessa e. Corte, como se fora um fato consumado e, o que é mais grave, dê suporte a um pedido de decretação de indisponibilidade de mais de R$ 3 BILHÕES da empresa, levando preocupações desnecessárias ao mercado, à direção da empresa, aos seus acionistas, fazendo movimentar toda uma estrutura para responder procedimentos à CVM e a esse Tribunal, tendo que expor seus planos de negócios e, com isso, correr o risco de vazamento de documentos sigilosos. Da mesma forma, é perturbador que esta c. Corte seja compelida a citar a empresa, utilizar-se de dezenas de horas de trabalho de seus servidores, técnicos, assessores, Ministros, provocar a PGFN, o Ministério da Economia, a estrutura do BNDES para, ao final, se perceber que a Representação não passa de uma duvidosa iniciativa política que inexoravelmente prejudica a empresa e tem como base uma fake news.
 (...) 
Afirmou que o estudo de listagem nos Estados Unidos da América (EUA) dos ativos internacionais da JBS S.A. possui vantagens e é fato de amplo conhecimento deste Tribunal. Arguiu que (peça 94, p. 21-25) :
Visando criar e destravar ainda mais valor para todos os seus acionistas, bem como obter uma estrutura de capital que melhor represente a sua plataforma global de negócios e lhe permita competir em condições de igualdade com seus concorrentes internacionais, a JBS S.A. analisa, desde 2009, potencial listagem em bolsa de valores nos Estados Unidos. Esta matéria é de amplo conhecimento do TCU, pois a tentativa de IPO da JBS USA foi devidamente esmiuçada na TC Processo 034.932/2015-1 e, atualmente, é objeto de um de seus desdobramentos - TCE Processo 036.606/2018-9.
Para melhor compreender a importância e as consequências de potencial abertura de capital de companhia do grupo JBS na Bolsa de Valores americana, é necessário esclarecer, antes, que o valor de mercado da JBS S.A. é limitado pelo contexto brasileiro de risco de investimento, o chamado "risco Brasil", juntamente com o risco atribuído aos chamados "mercados emergentes".
 (...) 
Os estudos da empresa, nesse contexto, amplamente comunicados ao Mercado - em cumprimento das normas que regulam as sociedades de capital aberto - não miram qualquer benefício fiscal ou blindagem patrimonial dos ativos da Companhia. Pelo contrário, as informações que vem sendo coletadas pela administração da Companhia visam, única e exclusivamente, agregar e maximizar o valor de mercado do grupo JBS, consolidando-o ainda mais como líder global em seu segmento de atuação e, com isso, garantindo a sua solidez frente a improváveis condenações que porventura venha a sofrer, não apenas nesta Corte de Contas, mas perante a qualquer Tribunal do país.
 (...) 
Vale destacar, nesse ponto, que a BRF - Brasil Foods S.A, principal concorrente da JBS S.A., atua na bolsa de valores americana, conforme se verifica na lista acima. Ora, este fato só comprova a legalidade dessa forma de atuação global. Não fosse suficiente, o impedimento da abertura de capital no estrangeiro viola os princípios da livre concorrência e da livre iniciativa.
 (...) 
O estudo de estruturação societária e abertura de capital no estrangeiro, portanto, é ato lícito, que em nada se confunde com a sua saída do país, e não tem o condão de provocar a fuga de ativos da empresa, quiçá de torná-la inadimplente em eventuais condenações.
 (Grifou-se) .
Aduziu também a falta de plausibilidade jurídica (fumus boni iuris) da notícia jornalística, a inexistência de interesse da companhia em sair do país, bem como ponderou que "não há risco de insolvência ou limitação da capacidade de pagamento por parte da JBS S.A." (periculum in mora) , além do periculum in mora reverso de possíveis prejuízos à BNDESPar, o que impediria a concessão da cautelar. Arguiu que (peça 94, p. 25-35) :
Na espécie, a manifestação inicial e muito menos o parecer da SECEX/RJ, evidenciaram, adequadamente, a presença dos requisitos para adoção da medida cautelar, notadamente quanto à existência de indícios reveladores de que, sem o implemento da medida, poderia ser inviabilizado futuro ressarcimento ao erário, no caso de efetiva imputação de débito à empresa, no processo administrativo de tomada de contas especial. Limitaram-se, unicamente, a registrar a magnitude dos valores em apuração em processos administrativos que se encontram em fase de instrução e a afirmar presumido o perigo da demora, o que, como se demonstrará a seguir, não autoriza a concessão da indisponibilidade de bens.
 (...) 
A informação de "iminência de transferência de 94% de seus ativos para o exterior" é tão disparatada que não considera ser absolutamente impossível que uma sociedade anônima de capital aberto do tamanho da JBS "desapareça" do dia para a noite do país sem adotar uma infinidade de procedimentos prévios, tanto internos quanto junto aos órgãos reguladores (CVM, Bolsa de Valores etc) , que devem ser observados antes de se cogitar uma movimentação dessa natureza - ônus do qual a empresa jamais se desincumbiu, como peremptoriamente confirmado pela CVM, consoante peça 81, posto que tal transferência nunca foi de seu interesse.
 (...) 
Desconsiderou-se, ademais, que, atualmente, parcela relevante das operações da Companhia estão no exterior, como anotou o BNDES em sua manifestação (peça 89, pág. 13) . Confira-se:
45. Ademais, em relação às afirmações da área técnica do TCU (peças 16 e 17) sobre a alegada 'iminente transferência de 94% dos ativos da empresa JBS S/A para outro país', cabe informar que a Companhia, atualmente, já possui parte relevante de suas operações no exterior. De acordo com dados disponíveis nas últimas Demonstrações Financeiras da JBS, referentes ao trimestre findo em junho de 2020, as operações norte-americanas da Companhia foram responsáveis por 77,4% das suas Receitas. Quando se compara a geração de caixa das operações estrangeiras (medida pelo EBITDA) , essa relação chega a 80,4% do total.
46. No que tange às plataformas de produção e capacidade produtiva, as operações internacionais são maiores que as operações brasileiras da Companhia, exceto em alimentos processados. Conforme dados disponíveis no Formulário de Referência da JBS, cerca de 93% da capacidade de produção de carne bovina está nos Estados Unidos e na Austrália, bem como 63% da capacidade de produção de frango e 80% da capacidade de produção de carne suína encontram-se no exterior".
 (...) 
De outro lado, e demonstrando que não houve, com todas vênias, uma análise eminentemente técnica do caso, de forma contraditória ao pedido de indisponibilidade de bens, a própria SecexEstataisRJ reconheceu a capacidade de pagamento do valor apontado como débito, frise-se (peça 17, pág. 09) : "Dentro desse contexto e ante o faturamento extraordinário que a empresa possui hoje, ENTENDEMOS QUE A JBS S/A TERIA TODAS AS CONDIÇÕES DE HONRAR COM ESSES DÉBITOS", o que, de per si, já tornaria descabida a decretação da indisponibilidade dos bens da companhia. 
Para além disso, os fundamentos que, segundo a SecexEstataisRJ, evidenciariam a necessidade de se tornar indisponíveis os bens da empresa, não guardam relação com a suposta transferência de sede para o exterior, tampouco com a possibilidade de não haver ativos suficientes ao ressarcimento do suposto dano - já que esta capacidade foi expressamente reconhecida pela própria unidade técnica. Surpreendentemente, a fumaça do bom direito diria respeito a uma "dívida moral" da empresa para com o país. Evidentemente, tal manifestação não leva em conta a) o resultado das operações da BNDESPar com a JBS, positivas em R$ 11,1 bilhões, como reconheceu o BNDES (peça 89, pág. 7, § 26) ; b) o significativo valor de mercado das ações da BNDESPar (R$ 13,8 bilhões - peça 89, pág. 7, § 25) ; e, muito menos, c) os mais de R$ 10 BILHÕES (que podem superar os R$ 20 BILHÕES, consideradas as correções previstas) que a empresa se comprometeu a destinar aos cofres públicos pelos próximos anos, um recorde mundial em termos de acordo de leniência.
 (...) 
Em seguida, alegou ofensa ao princípio non bis in idem, que veda a múltipla condenação pelo mesmo fato (peça 94, p. 35-37) :
In casu, a JBS S.A. é alvo de Tomadas de Contas perante o TCU, ações civis por ato de improbidade administrativa e alguns de seus sócios e Diretores respondem a ações penais envolvendo os mesmos fatos. 
Sabe-se que as esferas cível, penal e administrativa são independentes, mas não podem, todas as medidas, determinarem o ressarcimento pelos supostos danos causados, posto que isso implicaria no pagamento em duplicidade dos mesmos danos, com evidente enriquecimento ilícito da Fazenda Pública.
Do ponto de vista penal, é mister destacar o acordo de colaboração premiada firmado entre os irmãos Joesley e Wesley Batista com a PGR, que está em vigor e produzindo efeitos, o qual é expresso no sentido de que não houve qualquer irregularidade ou crime cometido nas operações financiadas pelo BNDES. O acordo prevê o pagamento de valores milionários, e já está em andamento.
Da mesma forma, a holding J&F, da qual a JBS S/A faz parte, mas com ela não se confunde, assinou acordo de leniência, que já conta com quatro aditivos, no qual a empresa destinará valores bilionários ao BNDES. 
Disso se extrai que os valores acordados com o MPF e que serão destinados ao BNDES, caso tenham causado algum dano ao Banco, o que não aconteceu, como exaustivamente consignado na defesa produzida pelo BNDES, nestes autos, ao demonstrar a inexistência de qualquer irregularidade ou ilícito, dizem respeito aos mesmos fatos e já foram objeto de ressarcimento, pois não há qualquer outra relação entre JBS S.A. e BNDES para além das tratadas nos casos em comento. 
Essa matéria, por óbvio, será enfrentada no julgamento das Tomadas de Contas citadas, mas, para o momento, resta verificar que, exigir-se antecipadamente o acautelamento de bens da empresa importará em provável bis in idem.
Por fim, cumpre registrar que, quando da manifestação da Segecex/Cogep/SecexEstataisRJ pelo deferimento da medida (28 e 29 de junho de 2020) , era ou deveria ser - por dever de cautela e cooperação - de pleno conhecimento da Diretoria de Fiscalização do Setor Financeiro e de Fomento a existência de pedido de Medida Cautelar Assecuratória por parte do Ministério Público Federal, acostado aos autos, datada de 10.03.2020 e de objeto assemelhado, que aguarda decisão do Exmo. Juiz da 10ª. Vara Federal da Seção Judiciária de Brasília (peça 76) .
 (...) 
Portanto, não obstante o acordo de leniência firmado, que direciona quantia bilionária ao BNDES, fato de conhecimento da SecexEstataisRJ, com vistas a reparar supostos danos oriundos das únicas operações da companhia entabuladas com aquele Banco, era de profunda ciência do órgão externo a pretensão cautelar ajuizada por membros do MPF que se opuseram ao acordo de leniência, de modo que, eventual medida restritiva por parte deste c. TCU significaria a terceira tentativa de cobrança daqueles valores, pelos mesmos fatos, o que não se admite no Direito. 
Desse modo, para se evitar o bis in idem, mister o arquivamento da presente Representação.
Mencionou a semelhança da presente representação com o TC 017.249/20171, de relatoria do Ministro Augusto Sherman Cavalcanti, que arquivou representação formulada pela Advocacia Geral da União (AGU) , em que se pleiteava a indisponibilidade de bens dos responsáveis nos autos do TC 007.527/2014-e e nos processos dele decorrentes, instaurados por força do Acórdão 3011/2015-TCU-Plenário (peça 94, p. 38-40) :
 (...) 
Naquela ocasião, já se apontava para a fragilidade de pedidos dessa natureza, o que se observa na espécie, motivo pelo qual se pede venia para apontar a judiciosa fundamentação do voto condutor, proferido pelo Ministro AUGUSTO SHERMAN CAVALCANTI: 
21. Ademais, é fato que os processos encontram-se ainda em andamento, e eventual discrepância entre o dano ao final caracterizado e o valor estabelecido no acordo de leniência para a restituição ao BNDES poderá ser analisada quando da prolação de decisão final de mérito (§ 13 do parecer do MP/TCU) . Quanto a isso, a solicitação da AGU não trouxe elementos que indiquem haver risco de o patrimônio da JBS situado no Brasil se tornar insuficiente, em razão do tempo, para cobrir eventual débito com o BNDES. 
22. Finalmente, a solicitação da AGU também não trouxe análise do impacto que a indisponibilidade de bens por ela solicitada, de forma genérica, teria sobre a empresa JBS, sobre suas operações, sua lucratividade e sua saúde financeira. Tal análise torna-se especialmente necessária, no caso, em razão da possibilidade de impacto sobre a capacidade de a empresa cumprir o referido acordo de leniência por ela celebrado com o MPF, e, ainda, em razão da possibilidade de incremento do prejuízo ao erário, uma vez que o próprio BNDES e a CEF juntos detêm 26,22% do capital da JBS. Tais considerações representam, em verdade, risco de periculum in mora reverso na adoção da cautelar solicitada pela AGU (§§ 17 a 21 do parecer do MP/TCU) . 
23. Por essas razões, concordo com as conclusões oferecidas pela Unidade Técnica e pelo MP/TCU no sentido de que não se encontra presente o indispensável requisito do periculum in mora (§ 23 do parecer do MP/TCU) , havendo até mesmo o risco de periculum in mora reverso (§ 21 do parecer do MP/TCU) . (com grifos nossos) 
Desse modo, em reforço às ponderações já trazidas pela defendente, invoca-se o precedente acima, específico sobre os processos da JBS, proferido em cenário similar, pleiteando-se que a orientação do Plenário seja aplicada na espécie.
Ao final, requereu (peça 94, p. 40-41) :
a) o imediato arquivamento do feito, diante da impossibilidade de esta Corte de Contas determinar a indisponibilidade de bens de particulares, consoante precedentes exarados pelo STF; 
b) subsidiariamente, o imediato arquivamento da Representação, por ausência de fumus boni iuris e periculum in mora que deem suporte ao pleito; 
c) caso não haja arquivamento sumário, seja garantida a ampla produção de provas, em especial, a juntada de novos documentos, face a impossibilidade de se esgotá-la nesta oportunidade, procedendo-se, ao final, com o arquivamento da representação.
Análise:
Inicialmente, registra-se que a manifestação da JBS é tempestiva e as comunicações processuais seguem rito e procedimentos próprios com base dos normativos internos do TCU. O processo segue o seu curso normal, sem nulidades.
Quanto à possibilidade de o TCU decretar a indisponibilidade de bens da beneficiária dos recursos públicos, rejeitam-se os argumentos da manifestante, haja vista que o tema é pacífico nesta Corte, embora controverso no âmbito do Supremo Tribunal Federal (STF) , cujo Plenário ainda NÃO deliberou definitivamente a respeito.
Como endossou a Consultoria Jurídica desta Corte em outras oportunidades, a possiblidade de o TCU, no exercício de suas atribuições constitucionais, decretar medidas cautelares tem sido reconhecida em sucessivos julgamentos do Supremo Tribunal Federal (STF) . 
Caso paradigmático relativo a tal matéria foi o julgamento do MS 24.510, com relatoria da ministra Ellen Gracie, ocasião em que o Plenário do STF, com fundamento na teoria dos poderes implícitos, entendeu que o TCU "nos termos do art. 276 do seu Regimento Interno, possui legitimidade para a expedição de medidas cautelares para prevenir lesão ao erário e garantir a efetividade de suas decisões".
Especificamente em relação à medida cautelar de indisponibilidade de bens, o entendimento que prevalece é o de que o TCU, dentro de seu poder geral de cautela, pode vir a decretar tal medida, de modo a assegurar eventual pretensão de reparação do dano ao erário. 
Tal posição foi ratificada na ocasião do julgamento do MS 33.092, com relatoria do ministro Gilmar Mendes, quando a 2ª Turma do STF denegou a segurança pleiteada por dirigentes da Petrobras que tiveram seus bens decretados indisponíveis por meio do Acórdão 1927/2014-TCU-Plenário. Ressaltou o Relator que "o TCU dispõe de autorização legal expressa (art. 44, § 2º, da Lei 8.443/92) para decretação cautelar de indisponibilidade de bens, o que também encontra previsão em seu regimento interno (arts. 273, 274) - inclusive sem oitiva da parte contrária quando necessário (art. 276, RITCU) ".
A jurisprudência do STF tem admitido que a decretação de medida cautelar seja efetivada até mesmo sem que haja a prévia oitiva da parte. Em decisão monocrática, nos autos do MS 34.446, a Min. Rosa Webber invocou uma série de precedentes do próprio STF e concluiu que é possível o exercício do contraditório diferido, em momento posterior à realização da medida, desde que haja situação de urgência ou caso o contraditório prévio possa vir a frustrar os objetivos da medida, comprometendo o interesse público.
A decretação de cautelares pode recair inclusive sobre particulares que não integram a administração pública, mas que de alguma forma concorrem para o dano ao erário.
Nos autos do já citado MS 34.446, de relatoria da ministra Rosa Webber, assim como do MS 34.738, de relatoria do Min. Roberto Barroso, e do MS 33.996, de relatoria do ministro Dias Toffoli, foi reconhecida liminarmente a possibilidade de decretação da indisponibilidade de bens de particulares, como uma consequência lógica do fato de que o TCU pode vir a condenar o particular ao ressarcimento do dano ao erário para o qual tenha concorrido.
Nesse sentido, por meio da decisão monocrática proferida nos autos do MS 34.446, a ministra Rosa Webber ressaltou que "as decisões daquele órgão [TCU] podem contemplar a condenação de particulares contratantes com entes da administração pública federal, adequado concluir, ao menos em primeiro olhar, que a indisponibilidade de bens configura medida passível de aplicação, quando presentes os requisitos legais, a quaisquer pessoas sujeitas à fiscalização da autoridade impetrada, independentemente de serem, ou não, titulares de função pública".
Posição divergente adotou o ministro Marco Aurélio, que proferiu decisões monocráticas nos autos do MS 34.357 e do MS 34.392, por meio das quais concedeu as liminares para afastar as indisponibilidades de bens decretadas, respectivamente, em face das Construtoras Odebrecht e OAS, com o fundamento de que o poder geral de cautela do TCU não alcançaria a constrição sobre bens de particulares contratantes com o Poder Público. 
Anote-se que, nos termos do Acórdão 224/2015-TCU-Plenário, "a decretação de indisponibilidade de bens dos responsáveis não necessita ser precedida de indícios concretos de dilapidação do patrimônio por parte dos responsáveis ou de qualquer outra ação tendente a inviabilizar o ressarcimento ao erário". Assim, fala-se em periculum in mora presumido, não necessitando, portanto, que se demonstre a existência de indícios concretos de atos de dilapidação do patrimônio por parte dos responsáveis ou de qualquer outra ação tendente a inviabilizar o ressarcimento ao erário.
Tal entendimento também foi ratificado pela Min. Rosa Webber em sua decisão monocrática proferida nos autos do MS 34.446, ocasião em que afirmou que "o risco de inviabilização do ressarcimento ao erário, ínsito à previsão do art. 44, § 2º, da Lei 8.443/1992, não exige prova de que a pessoa sob fiscalização do Tribunal de Contas da União esteja efetivamente praticando atos de desbaratamento patrimonial. Exigir prova nesse sentido esvaziaria a medida em tela, pois, até a colheita de elementos comprobatórios da prática de atos de dissipação do patrimônio, este já estaria parcial ou totalmente comprometido, de molde a prejudicar a consecução do objetivo do dispositivo em comento, qual seja, o de preservar a utilidade de futuros pronunciamentos do TCU".
Situação peculiar é aquela que envolve empresa em recuperação judicial. Nos autos do MS 34.793, apesar de ter reconhecido a possibilidade de o TCU decretar a indisponibilidade de bens de empresas particulares que façam uso de dinheiro público, considerou o ministro Edson Fachin, em decisão que apreciou apenas o pedido de medida liminar, que caberia ao juízo no qual tramita o processo de recuperação judicial apreciar eventual pedido de decretação de indisponibilidade de bens. Foi utilizado como fundamento o art. 6º da Lei nº 11.101/2005 (Lei de Falências) , que estabelece a competência de o juízo falimentar apreciar os pleitos que digam respeito ao patrimônio da empresa em recuperação.
Destacou o Relator em sua decisão monocrática que "não parece lógico que o Tribunal de Contas possa impor e executar medida semelhante, colocando em risco a solvência da empresa e abrindo a possibilidade de convolação da recuperação judicial em falência, diante da impossibilidade de saneamento da saúde financeira da pessoa jurídica, além de estabelecer privilégio a crédito em eventual detrimento do rol previsto pela legislação".
Por essa razão, decidiu o ministro Fachin "determinar ao Tribunal de Contas da União que, pretendendo efetivar a medida cautelar de indisponibilidade de bens em face da Impetrante, requisite à Advocacia-Geral da União que formule o pedido perante a 2ª Vara de Falências e Recuperações Judiciais do Foro Central Cível da Comarca de São Paulo, competente para apreciar medidas de constrição patrimonial contra a empresa Alumini Engenharia S/A - em recuperação judicial".
Por fim, outra discussão acerca da medida cautelar de indisponibilidade de bens diz respeito à possibilidade ou não de renovação dessa medida. Por meio de decisões monocráticas proferidas nos autos dos MS 34.291, MS 34.292, MS 35.031 e MS 35.694, o Min. Edson Fachin indeferiu os pedidos liminares que tinham como objetivo anular as decisões do TCU que determinaram a renovação de medidas cautelares de indisponibilidade de bens.
No MS 35.694, entendeu o ministro Fachin que, transcorridos alguns anos do início das investigações pelo TCU, faz-se necessário que o Tribunal de Contas apresente justificativa razoável para a concessão de nova medida cautelar, pela terceira vez, de indisponibilidade dos bens dos investigados, demonstrando sobremaneira a complexidade das questões envolvidas, bem como a manutenção da necessidade de suspensão do exercício de um dos poderes proprietários por parte daqueles apontados como responsáveis pelos prejuízos causados à estatal, o que, no caso concreto, concluiu o relator ter ocorrido, razão pela qual manteve a decisão cautelar do TCU.
Entendimento diverso, porém, adotou o ministro Gilmar Mendes ao apreciar monocraticamente o mérito do MS 34.233, ocasião em que concedeu a segurança pleiteada e ressaltou que "nem lei, tampouco o RI/TCU, facultaram à Corte de Contas a possibilidade de renovação da medida constritiva com fundamento nos mesmos fatos. Pelo contrário, observo que o diploma legal foi peremptório ao afirmar que o bloqueio dos bens se daria por prazo não superior a um ano".
Referida decisão foi mantida pela 2ª Turma do STF que, por maioria de 3 votos a 2, com os votos vencidos dos ministros Celso de Mello e Dias Toffoli, negou provimento ao Agravo Regimental interposto pela União.
O parecer da Procuradoria-Geral da República havia sido no sentido de que "Inocorrente inércia ou ofensa à razoável duração do processo pela Corte de Contas, no caso especificado, de reconhecida complexidade, tampouco havendo qualquer motivo que permita concluir pela desproporcionalidade ou irrazoabilidade do alongamento da medida constritiva consagrada em lei, hão de ser preservados os efeitos da extensão, para que seja resguardada a missão constitucional do Tribunal de Contas da União".
O ministro Dias Toffoli, em seu voto vencido, lembrou que, em situação similar, relativa ao prazo da interceptação telefônica, o STF tem entendimento consolidado no sentido de que "é possível a prorrogação do prazo de autorização para interceptação telefônica, ainda que sucessivamente, especialmente quando, em razão do número de fatos e investigados, o caso seja dotado de complexidade que demande uma investigação diferenciada, profícua e contínua".
Dessa forma, rejeitam-se os argumentos da manifestante acerca da suposta incompetência do TCU para decretar a indisponibilidades dos bens da JBS.
Prosseguindo, verifica-se que, de fato, o documento juntado à representação, datado de 10/1/2020, é diferente do 4º aditamento ao Acordo de Leniência firmado com o Ministério Público Federal em 2/5/2020 (peça 99) .
Segundo notícia de 14/5/2020, divulgada pelo Ministério Público Federal, disponível em http://www.mpf.mp.br/df/sala-de-imprensa/noticias-df/leniencia-mpf-e-j-f-firmam-acordo-para-auxiliar-combate-ao-coronavirus-no-brasil:
Com o [4º] aditivo, a holding se comprometeu a priorizar a destinação da maior quantidade possível de recursos previstos na cláusula referente a projetos sociais ainda em 2020 e no combate à pandemia da covid-19. O acordo foi firmado por meio da Força-Tarefa Greenfield, da Comissão de Leniência da Câmara de Combate à Corrupção do MPF (5CCR/MPF) e do membro responsável pela Operação Carne Fraca na Procuradoria da República no Paraná.
O montante total a ser quitado na categoria projetos sociais é de R$ 2,5 bilhões, em valores atualizados pelo índice IPCA. O objetivo é cooperar com ações de combate ao novo coronavírus no Brasil. Antes da assinatura desse novo documento, a previsão para executar essa quantia em projetos sociais era até 2041. Os valores totais devidos pela empresa (em torno de R$ 11,5 bilhões) permanecem os mesmos, não havendo sido alterados nesse aditamento.
Entre as finalidades possíveis para a destinação dos valores, o acordo traz a provisão futura de mais recursos para reforçar a produção e o fornecimento de testes moleculares - chamados de RT PCR - que diagnosticam a Covid-19, bem como para a instalação de novas plataformas de processamento automatizado dos exames e para a produção de insumos que viabilizem a execução dos testes. No mês passado, a fundação Fiocruz já recebeu quase R$27 milhões, também provenientes da leniência, a fim de custear a compra de testes para coronavírus. O dinheiro estava disponível em conta escritural da Caixa e pôde ser transferido imediatamente.
O aditamento previu que a execução dos projetos sociais a serem beneficiados pelos recursos do acordo será previamente comunicada ao MPF e à Justiça Federal, para que possa ser acompanhada em tempo real pelo poder público. Após a conclusão das atividades, também deverá haver prestação de contas. É que, caso a Justiça entenda constar gastos indevidos ou a realização de ações desvinculadas ao propósito social do acordo, os investimentos não serão abatidos do montante a ser quitado. O acordo prevê ainda auditoria independente sobre os projetos que forem executados.
O acordo obriga ainda a J&F a dar ampla publicidade sobre o cumprimento dos programas sociais. O objetivo é informar à sociedade tratar-se de medidas que visam à reparação dos danos sociais reconhecidos pela empresa no acordo de leniência.
O documento foi homologado pela 5ª Câmara de Coordenação e Revisão do MPF. Todas as demais cláusulas previstas no acordo de leniência permanecem em vigor.
Porém, diferentemente do alegado pela manifestante, trata-se de documento público, conforme a classificação dada pelo MPF (peça 99) . Demais disso, NÃO há evidências de que os representantes e demais intervenientes do processo tenham obtido quaisquer provas por meios ilícitos. 
Considerando ainda que a manifestante tem pleno conhecimento do inteiro teor do 4º Aditamento ao Acordo de Leniência, ora colacionado aos autos (peça 99) , NÃO houve qualquer prejuízo ao contraditório ou à ampla defesa.
Ainda em relação às preliminares arguidas, esta unidade técnica NÃO trata a JBS e a J&F como uma mesma pessoa jurídica, independentemente das palavras utilizadas pelos representantes.
O argumento do bis in idem também deve ser rechaçado, em virtude da independência das instâncias. Embora o TCU possa entender suficientes as medidas judiciais adotadas, sua atuação não está atrelada necessariamente àquelas.
Demais disso, como visto alhures, o MPF (FT Greenfield) ratificou que não deu e não dá quitação de danos causados pelas empresas colaboradoras, não impedindo que os demais órgãos e entidades competentes e legítimos (como o TCU, a CGU e as próprias entidades lesadas) promovam as ações de reparação suplementar que entendam cabíveis, compensando-se, se for o caso, os valores recolhidos pelos responsáveis com os débitos imputados com base nas mesmas irregularidades.
Quanto à alegação de que a representação se baseia em fake news, observa-se que se trata de uma visão particular da manifestante. Cumpre ao Tribunal a instauração do contraditório, ora oportunizado, com a apuração minudente dos fatos em busca da verdade real. 
Veja-se que, de um lado, a companhia endossou o conteúdo do Comunicado ao Mercado de 6/12/2019 (peça 100) , no sentido de que "não há que se falar em mudança de sede" da JBS e que "em todas as hipóteses avaliadas o controle continuará sendo exercido por uma sociedade brasileira", mas, de outro lado, esquivouse completamente do assunto "Projeto Hidra" na sua manifestação, o que causou espécie, uma vez que a suposta reorganização societária estaria ali detalhada.
Observa-se que não se discute nestes autos a licitude, em si, de um estudo para a suposta reestruturação societária da JBS e a abertura de capital no estrangeiro, que, se for o caso, deverão ser submetidas à apreciação da CVM, mas sim a pertinência da medida acautelatória de indisponibilidade dos bens da companhia para evitar a fuga de ativos e a ineficácia das decisões do TCU.
Considerando que a Folha de São Paulo (peça 101) afirmou que teve acesso a documentos do mencionado "Projeto Hidra", buscaram-se fontes oficiais de informação para averiguar a verossimilhança do conteúdo da notícia e descartar a hipótese de fake news e outros argumentos da manifestante.
Conforme noticiado no sítio do MPF em 22/6/2020 (http://www.mpf.mp.br/df/sala-de-imprensa/noticias-df/mpf-pede-medida-cautelar-para-garantir-cumprimento-do-acordo-de-leniencia-firmado-com-j-f) , a J&F vem reiteradamente descumprindo o Acordo de Leniência firmado, a exemplo das obrigações assumidas no 4º aditamento. 
Segundo os procuradores, a companhia ainda exonerou, de forma abrupta e unilateral, todos os membros do Comitê de Supervisão Independente (CSI) , sem a prévia anuência do MPF, "em clara represália" aos trabalhos realizados pelo grupo.
Em consequência dos fatos acima noticiados, o MPF requereu, cautelarmente, o bloqueio judicial de "todos os títulos mobiliários titularizados pela J&F e demais empresas do mesmo grupo econômico que aderiram ao acordo ou estão listadas no anexo do acordo de leniência", a exemplo da JBS. Outrossim, o MPF (FT Greenfield) apurou ainda que a possível transferência da JBS para os EUA poderia dificultar a execução das dívidas. Veja-se (peça 103) :
FT Greenfield teme transferência da JBS para os EUA, o que pode dificultar a execução das dívidas.
A Força-Tarefa Greenfield pediu à Justiça medida cautelar para assegurar que a J&F cumpra os termos do acordo de leniência assinado com o Ministério Público Federal (MPF) em junho de 2017. O conglomerado está em mora no cumprimento de várias das cláusulas acordadas, como a entrega dos relatórios de investigação interna e a execução de projetos sociais. Sobre esse pedido, os procuradores vinham solicitando à Justiça para tornar público o caso. A Justiça levantou o sigilo da discussão nesta segunda-feira (22) , e marcou audiência para tratar dos requerimentos apresentados para 28 de julho. Até lá, a empresa deve se abster de praticar qualquer ato que altere ou que faça cair no vazio o objeto da medida pretendida.
O acordo de leniência, firmado em 2017, previa o pagamento de R$ 10,3 bilhões, em valor histórico, dos quais R$ 8 bilhões são distribuídos entre BNDES, União, Funcef, Petros e FGTS, e R$ 2,3 bilhões destinados à execução de projetos sociais, para reparação de danos sociais, em áreas temáticas apontadas no próprio documento. Além do ressarcimento, estavam previstos a realização de investigação interna em todas as empresas J&F, com a apresentação de relatórios e documentos ao MPF, e o aprimoramento dos programas de integridade e sistema de gestão antissuborno, além de auditoria anual.
No entanto, a FT alerta que o acordo não tem sido cumprido integralmente pela J&F. A holding ainda não iniciou a execução dos projetos sociais e tem postergado a entrega dos documentos e relatórios das investigações internas de suas empresas, já concluídos. Para a Greenfield, "a investigação interna de cada uma das empresas do conglomerado é essencial para a corroboração dos fatos já confessados e objeto do acordo e eventual descoberta de outros fatos que indiquem ilícitos criminais, instrumento fundamental ao fiel cumprimento da leniência". Além disso, o Comitê de Supervisão Independente (CSI) do acordo de leniência também indicou a ausência de mais detalhes que permitam atestar o fiel cumprimento do programa de integridade pela colaboradora.
A FT argumenta que o descumprimento de parte das obrigações previstas no acordo pode levar à sua rescisão, com vencimento imediato de todas as obrigações pecuniárias e não pecuniárias previstas, responsabilizando-se inclusive (subsidiariamente) as entidades aderentes do acordo, como a empresa JBS. Nesse aspecto, há risco de a J&F criar embaraços e dificultar o pagamento das obrigações vencidas, se transferir sua sede ou ativos para o exterior. "A empresa tem criado injustificados embaraços ao cumprimento fiel e tempestivo do acordo de leniência, que podem inclusive chegar a, futuramente, frustrar o adimplemento de todas as reparações às entidades lesadas pelos delitos já confessados pela J&F", explicam os procuradores.
O MPF pediu que a Justiça Federal determinasse medida cautelar impedindo a alteração no estatuto social de empresas do grupo, que pudesse resultar em cisão ou segregação de ativos ou operações internacionais. A FT quer também a proibição da mudança de sede, do Brasil para o exterior, das empresas que compõem o grupo econômico, bem como a abertura de capital fora do país. Tais medidas cautelares precisariam ser mantidas até o cumprimento total do acordo de leniência, quando então poderiam ser levantadas. A FT pediu ainda que houvesse comunicação imediata à Comissão de Valores Imobiliários (CVM) e que seja autorizada a cooperação internacional com o órgão correspondente à CVM nos Estados Unidos para garantir o cumprimento das proibições.
Acontecimentos pós-cautelar - Após o pedido da medida cautelar, houve audiência de conciliação, seguida de apresentação de proposta de aditamento pela J&F ao MPF. Posteriormente, foi celebrado o 4° aditamento ao acordo. A FT ressalta que havia a expectativa de que, a partir do aditamento, o conglomerado saldasse tão logo as pendências relacionadas à execução dos projetos sociais. Não foi o que ocorreu.
A empresa apresentou apenas informações sobre destinação de uma pequena parcela do total devido (menos de R$ 20 milhões) para o combate à covid-19. Ou seja, a J&F não informou aplicações de outras quantias nessa nem em outra temática, atestando os supostos esforços adicionais informados por ela quando firmado o aditamento. Para o MPF, a empresa permanece em mora em relação à execução de projetos sociais.
Na petição assinada pela FT Greenfield, os procuradores relatam que, no fim de maio, fatos novos e graves foram praticados pela J&F, demonstrando total desrespeito ao acordo de leniência e ao juízo. É que a holding comunicou a troca completa, abrupta e unilateral de todos os membros do Comitê de Supervisão Independente (CSI) . O referido comitê é a principal garantia de cumprimento adequado do acordo. A medida não contou com qualquer comunicação prévia ao MPF. Pelo contrário, ocorreu exatamente após a FT relatar o descumprimento do acordo de leniência à Justiça e pedir as medidas cautelares contra a colaboradora, com base nos trabalhos do Comitê. Para a FT Greenfield foi uma clara represália aos membros do Comitê, em razão dos trabalhos de supervisão anteriormente realizados por eles.
Além de marcar a audiência, a Justiça determinou que a J&F apresente, até 23 de julho, relatório sobre o cumprimento das condições firmadas no acordo de leniência com o MPF. A FT Greenfield requereu ainda que a Justiça bloqueasse todos os títulos mobiliários titularizados pela J&F e demais empresas do mesmo grupo econômico que aderiram ao acordo ou estão listadas no anexo do acordo de leniência.
 (Grifou-se) .
Embora, na resposta à oitiva (peça 94) , a JBS tenha negado a intenção de mudar a sede da companhia para o exterior, no Procedimento Administrativo 1.16.000.002016/2019-50 (anterior 1.16.000.001755/2017-62) , no âmbito da FT Greenfield, o MPF ponderou que o objetivo da operação seria a cisão da companhia em duas, fato que foi confirmado pelo presidente do BNDES em entrevista à Folha de São Paulo. A operação acarretaria dificuldades na execução da dívida do Acordo de Leniência, verbis (peça 102, p. 21-23) :
O fumus boni iuris evidencia-se nos fatos acima narrados, que indicam, sem sombra para dúvidas, a existência da obrigação de pagamento de multa e de reparação de danos decorrente do acordo de leniência, bem como a mora no cumprimento de outras importantes obrigações previstas acordo. 
O periculum in mora, por sua vez, reside na possibilidade de rescisão do acordo por culpa da empresa por descumprimento de obrigações, e no consequente vencimento antecipado das obrigações pecuniárias e não pecuniárias, em um contexto em que uma das principais empresa do grupo econômico, a JBS S.A., pode vir a listar seus ativos no exterior e transferir a sua sede para fora do Brasil, o que dificultará eventual execução de suas dívidas, na ocorrência da antecipação do vencimento de suas obrigações. 
Cabe ressaltar que a transferência para sede no exterior da JBS foi noticiada em veículos de comunicação[6], em dezembro de 2019, ao que a companhia respondeu com a divulgação de comunicado ao mercado, informando sobre sua intenção de listar seus ativos internacionais nos Estados Unidos da América[7]. 
No comunicado, a empresa afirma que a listagem das ações nos EUA não tem por finalidade uma "blindagem de ativos" ou a obtenção de benefícios fiscais. Quanto a transferência de sede, informou: 
4. Em todas as hipóteses avaliadas o controle continuará sendo exercido por uma sociedade brasileira. 
5. Não há que se falar em mudança de sede. Faz parte de processos de listagem no exterior a escolha de um país para constituição do veículo cujas ações serão listadas, principalmente no caso da JBS, que possui ativos operacionais distribuídos ao redor do mundo. 
Observa-se que foi necessário a companhia expressamente se manifestar sobre transferência de sede e blindagem de ativos justamente em razão dos movimentos que vem realizando no sentido de listar ativos no exterior terem o condão de produzir esses resultados. A simples negativa da empresa em ter esses objetivos, publicada via comunicado, não afasta o risco de sua ocorrência, sobretudo diante de todo o contexto descrito nesta petição. 
Além disso, ainda que o controle permaneça sendo exercido por uma sociedade brasileira, nenhuma eventual medida de execução para fins de pagamento de obrigações pecuniárias terá resultado se os ativos de uma das principais empresas controladas pela holding J&F estiverem no exterior, fora do alcance da Justiça Brasileira. 
Mais recentemente, foi noticiado[8] que a empresa JBS S.A. e o BNDES (cuja participação na JBS é de 20%) planejam transações simultâneas de listagem de ações nos Estados Unidos. Segundo a reportagem, a empresa JBS S.A. irá cindir suas operações internacionais numa nova empresa coligada com sede fora do Brasil, permanecendo, no Brasil, as operações no mercado interno. Conforme ainda a reportagem, cerca de 75% da receita da JBS é obtida fora do Brasil. 
Também nesse sentido, destaque-se o seguinte trecho de entrevista de Gustavo Montezano, presidente do BNDES, concedida à Folha de São Paulo e publicada em 1° de março[9]: 

Assim, todos esses fatos, analisados conjuntamente aos recentes acontecimentos relativos ao acompanhamento do cumprimento do acordo de leniência, revelam um cenário de risco ao cumprimento do quanto estabelecido no acordo, a demandar a imediata adoção de medidas por parte deste Juízo, no sentido de impedir: i) a alteração no estatuto social de empresas do grupo que possam resultar em cisão e/ou segregação de ativos/operações internacionais; ii) a mudança de sede, para o exterior, das empresas/companhias que compõem a holding e tenham a sua sede no Brasil; e iii) a abertura de capital fora do país. Tais medidas devem perdurar até o cumprimento integral do acordo de leniência.
A despeito da negativa da JBS, verifica-se que o próprio presidente do BNDES confirmou, em entrevista à Folha de São Paulo, que "parte do processo de abertura de capital da JBS nos EUA pressupõe a transferência da sede" e que o banco estatal NÃO poderia sequer interferir, mas apenas acompanhar o processo, em razão do fim da vigência do Acordo de Acionistas em dezembro de 2019.
No caso concreto, o fumus boni iuris é evidente. Diversas irregularidades confessadas no âmbito do Acordo de Leniência firmado entre a J&F (controladora da JBS) e o MPF se referem aos mesmos fatos investigados nas Tomadas de Contas Especiais instauradas por esta Corte.
Além disso, há indícios de que a JBS planeja uma reestruturação societária supostamente para blindar o seu patrimônio de parcela dos prováveis débitos em exame por esta Corte e de outras dívidas, a exemplo daquela decorrente do Acordo de Leniência descumprido, porquanto se esquiva de pagar o avençado. Assim, há plausibilidade jurídica para a adoção da cautelar.
Nada obstante, reitera-se NÃO haver indícios de fatos concretos (aprovação pelo CA e pela Assembleia da companhia, divulgação de Fato Relevante etc.) do procedimento de reorganização societária descrito na Representação (periculum in mora) .
É necessário ainda perquirir a inexistência de periculum in mora reverso e se haveria risco às cobranças dos prováveis débitos imputados nas TCE instauradas caso se concretize a reestruturação societária da JBS, para justificar a medida acautelatória de indisponibilidade dos bens.
Em relação ao periculum in mora reverso, questionado pelo MinistroRelator no despacho à peça 21, registra-se que a medida acautelatória não acarretaria eventuais prejuízos ao BNDES ou à BNDESPar, já que o Acordo de Leniência, as medidas cautelares requeridas pelo MPF, a possível reestruturação dos ativos da JBS e a intenção de a BNDESPar alienar a integralidade das ações da companhia desde o fim da vigência do Acordo de Acionistas em dezembro de 2019 são fatos relevantes que já foram há muito divulgados ao mercado. 
Dessa forma, infere-se que já houve a precificação das ações da companhia pelo valor justo, e, por essa razão, conclui-se pela ausência do periculum in mora reverso de a concessão da cautelar de indisponibilidade dos bens em apreço causar prejuízos ao BNDES ou à BNDESPar, ou ainda dificultar o cumprimento do Acordo de Leniência celebrado pela J&F em 2017.
Registra-se que o Acórdão 535/2018-TCU-Plenário, de 14/3/2018, emitido no bojo do mencionado TC-Processo 017.249/2017-1, refere-se a uma situação concreta específica, completamente diferente da questão posta em julgamento nos presentes autos, qual seja: venda de ativos (Alpargatas, Eldorado e outras empresas) para saldar dívidas e realizar investimentos no core business da JBS, que é um frigorífico. À época, o dirigente da subunidade técnica consignou:
18. Todavia, conforme informações extraídas dos demonstrativos financeiros de 2016 da JBS S/A, a relação da dívida líquida (R$ 46.904,8 milhões) com o EBITDA (R$ 11.286,9 milhões) da empresa é de 4,16, alavancagem esta considerada elevada. 
19. Desta forma, caso a JBS S/A não logre êxito em sua tentativa de alienar empresas do Grupo Empresarial para melhorar o caixa da empresa, conforme amplamente noticiado na mídia, o frigorífico poderia recair em insolvência, prejudicando até o pagamento do compromisso assumido no acordo de leniência. 
20. Tem-se, portanto, a possibilidade de ocorrência do periculum in mora reverso, de maneira que, neste caso, o acatamento da medida cautelar poderia redundar na piora dos índices econômicos do Grupo JBS, reduzindo a possibilidade de retorno aos cofres públicos dos valores concernentes aos eventuais prejuízos causados pelo frigorífico à BNDESPar e outros entes estatais.
Não bastasse, segundo informações do MPF, a J&F vem reiteradamente descumprindo o Acordo de Leniência, muito antes da adoção de qualquer medida cautelar. Além disso, é fato notório que, naquele mesmo ano de 2017, a JBS assinou o termo de adesão ao mencionado Acordo de Leniência (https://noticias.r7.com/economia/jbs-assina-termo-de-adesao-ao-acordo-de-leniencia-da-jf-20052019?amp) . Há, pois, indícios de que o grupo econômico NÃO tem a intenção de honrar a integralidade da avença.
Nessa situação, a JBS não poderia alegar, nos anos de 2020/2021, impacto da eventual decretação de indisponibilidade dos bens pelo TCU no Acordo de Leniência firmado pela J&F ao qual aderiu. Essa é a inteligência do princípio Nemo Auditur Propriam Turpitudinem Allegans (ninguém pode se beneficiar da própria torpeza) .
Demais disso, conforme consignado na instrução precedente, a eventual decretação da indisponibilidade dos bens da JBS em valor estimado de R$ 3.325.347.228,07 ressalvaria os ativos financeiros necessários à manutenção das atividades operacionais da referida pessoa jurídica e, portanto, NÃO afetaria as suas operações.
Contudo, como visto, resta prejudicada, nessa fase processual, a cautelar de indisponibilidade dos bens da JBS S.A. naquele vultoso montante, por ausência do periculum in mora, tendo em vista inexistirem indícios de atos/fatos concretos (aprovação pelo Conselho de Administração e pela Assembleia Geral da companhia, divulgação de Fato Relevante ao mercado etc.) essenciais à implementação do suposto procedimento de reorganização societária descrito na Representação.
V. CONCLUSÃO:
A representação deve ser conhecida, uma vez satisfeitos os requisitos de admissibilidade previstos no art. 237, inciso III, do Regimento Interno deste Tribunal c/c o art. 103, § 1º, in fine, da Resolução TCU 259/2014.
Foram regularmente atendidas as determinações, oitivas e diligências determinadas no despacho do Ministro-Relator à peça 21.
Ratificou-se a possibilidade de o TCU decretar a indisponibilidade de bens da beneficiária dos recursos públicos à luz da jurisprudência desta Corte e de precedentes do Supremo Tribunal Federal (STF) .
Constatou-se que o documento juntado à representação, datado de 10/1/2020, é diferente do 4º aditamento ao Acordo de Leniência firmado com o Ministério Público Federal em 2/5/2020, como informou a JBS, sendo documento de domínio público (peça 99) .
NÃO há evidências de que os representantes e demais intervenientes do processo tenham obtido quaisquer provas por meios ilícitos. Além disso, NÃO houve qualquer prejuízo ao contraditório ou à ampla defesa das manifestantes.
Enfatizou-se que esta unidade técnica distingue adequadamente as personalidades jurídicas da JBS e da J&F, independentemente dos termos utilizados pelos representantes.
Foi rechaçado o argumento do bis in idem, dada a independência das instâncias e o fato de que o Ministério Público Federal não deu e não dá quitação de danos causados pelas empresas colaboradoras, não impedindo que os demais órgãos e entidades competentes e legítimos (como o TCU, a CGU e as próprias entidades lesadas) promovam as ações de reparação suplementar que entendam cabíveis, compensando-se, se for o caso, os valores recolhidos pelos responsáveis relativamente às mesmas irregularidades.
Igualmente rejeitada a alegação de que a representação se baseia em fake news, pois, a despeito da ausência de informações e documentos quanto ao suposto projeto Hidra, inclusive por parte da manifestante, há vários indícios de que a JBS estuda uma reestruturação societária para a companhia, que se daria possivelmente por meio da sua cisão em duas, o que poderia acarretar, segundo o MPF, dificuldades na execução da dívida do Acordo de Leniência, conforme consta no Procedimento Administrativo 1.16.000.002016/2019-50, que culminou no processo judicial 101344405.2020.4.01.3400, em curso na 10ª Vara Federal Criminal da Seção Judiciária do Distrito Federal (peça 102, p. 21-23) .
Malgrado a negativa do fato pela JBS, observa-se que o próprio presidente do BNDES confirmou à mídia que "parte do processo de abertura de capital da JBS nos EUA pressupõe a transferência da sede" e que o banco estatal NÃO poderia interferir, mas apenas acompanhar o processo, em razão do fim da vigência do Acordo de Acionistas em dezembro de 2019.
Nesse contexto, no que respeita à cautelar de indisponibilidade dos bens da JBS proposta pela unidade técnica no exame precedente, considera-se presente o fumus boni iuris. 
Diversas irregularidades confessadas no âmbito do Acordo de Leniência firmado em 2017 entre o Ministério Público Federal e a J&F - controladora da JBS, que aderiu ao Acordo naquele ano - referem-se a fatos investigados nas Tomadas de Contas Especiais em curso nesta Corte.
Demais disso, há indícios de que a JBS planeja uma reestruturação societária que possibilitaria blindar uma parcela do seu patrimônio em face dos prováveis débitos investigados pelo TCU e de outras dívidas, a exemplo da prevista no Acordo de Leniência, como informou o MPF. Há, pois, plausibilidade jurídica para a adoção da cautelar.
Quanto ao periculum in mora reverso, conclui-se que a possível restrição sobre o capital da companhia antes do pronunciamento de mérito das Tomadas de Contas Especiais NÃO teria o condão de "afetar negativamente os direitos acionários do BNDES e, por via reflexa, da União".
Como observou o Ministro-Relator no despacho à peça 21, "a BNDESPar é, atualmente, titular de 581.661.101 ações ordinárias de emissão da JBS, o que equivale a 21,32% do seu capital social total".
Contudo, todos os fatos relevantes foram há muito divulgados ao mercado e já houve a precificação das ações da companhia pelo valor justo. Nessa situação, inexiste o periculum in mora reverso de prejuízos ao BNDES ou à BNDESPar caso a cautelar de indisponibilidade dos bens fosse concedida. 
Aliás, desde o fim da vigência do Acordo de Acionistas em dezembro de 2019, a BNDESPar vem informando ao mercado acerca da intenção de alienar a integralidade das ações da JBS.
Não se poderia sequer alegar o periculum in mora reverso de que a medida cautelar poderia dificultar ou inviabilizar o cumprimento do Acordo de Leniência celebrado pela J&F (com a adesão da JBS) em 2017, pois, como informou o MPF, o grupo econômico vem descumprindo várias das suas cláusulas, configurando indício da intenção de não pagar o que foi avençado. Incide, na hipótese, o princípio Nemo Auditur Propriam Turpitudinem Allegans (ninguém pode se beneficiar da própria torpeza) .
Não bastasse, a eventual decretação da indisponibilidade dos bens da JBS em valor estimado de R$ 3.325.347.228,07 ressalvaria os ativos financeiros necessários à manutenção das atividades operacionais da referida pessoa jurídica e, portanto, NÃO afetaria as suas operações.
Nada obstante o acima exposto, considerou-se prejudicada a cautelar de indisponibilidade dos bens da JBS S.A. nessa fase processual, por ausência do periculum in mora, uma vez que a ausência de informações precisas e consistentes quanto ao modelo de reestruturação supostamente pretendido pela companhia permite que se façam apenas conjecturas. NÃO há indícios de atos/fatos concretos (aprovação pelo Conselho de Administração e pela Assembleia Geral de Acionistas da companhia, divulgação de Fato Relevante ao mercado etc.) necessários à implementação do procedimento de reorganização societária descrito na Representação.
Registrou-se ainda que, com o fim da vigência do Acordo de Acionistas em dezembro de 2019, o BNDES sequer teria poderes de veto contra uma eventual nova tentativa de reorganização societária pela JBS, como ocorreu no ano de 2016, sendo certo ainda que "o princípio do 'full and fair disclousure' ou 'princípio da transparência', que é aplicável a todas as operações relevantes realizadas por companhias abertas", suscitado pelas manifestantes, representa um "dever ser", por vezes posto de lado.
Verificou-se que, naquela oportunidade, a companhia sofreu fiscalização da CVM, que instaurou alguns procedimentos, destacando-se:
 (...) o Processo Administrativo Sancionador CVM nº 19957.009681/2017-57, em que foram acusados: (i) o DRI da JBS, por infração ao disposto no art. 157, §4º da Lei nº 6.404/1976 c/c o caput do art. 3º e parágrafo único do art. 6º da Instrução CVM nº 358/2002, por não divulgar tempestivamente Fato Relevante, após a veiculação na imprensa, em novembro de 2016, de informações relativas à retomada dos planos de reorganização societária da JBS, notadamente a intenção de obter junto à SEC o registro do IPO de sua subsidiária JBS Foods International B.V.; e (ii) membros do Conselho de Administração, incluindo Wesley Mendonça Batista, que também figurava como acionista controlador, por infração ao disposto no art. 157, §4º da Lei nº 6.404/1976 c/c o art. 6º, parágrafo único, da Instrução CVM nº 358/2002, ao não divulgar imediatamente Fato Relevante, após a omissão do DRI diante da veiculação na imprensa das referidas informações, as quais eram de seu conhecimento. (Grifou-se) .
Dessa forma, ponderou-se que cabe ao grupo BNDES acompanhar atentamente quaisquer novos movimentos da companhia nesse sentido, informando ao Tribunal as providências adotadas para a preservação dos cofres da estatal, especialmente em face dos financiamentos acaso existentes e/ou na hipótese de confirmação dos débitos pelas TCE instauradas, independentemente do seu posicionamento institucional acerca das supostas irregularidades tratadas naqueles autos.
VI. PROPOSTA DE ENCAMINHAMENTO
Ante o acima exposto, elevam-se os autos à consideração superior, propondo:
2.1. conhecer da presente Representação formulada pela Excelentíssima Senhora Deputada Federal Paula Belmonte juntamente com os Exmos. Senhores Deputados Federais Ubiratan Antunes Sanderson, Vanderlei Macris e Eliéser Girão Monteiro Filho, uma vez satisfeitos os requisitos de admissibilidade previstos no art. 237, inciso III, do RI/TCU c/c o art. 103, § 1º, in fine, da Resolução TCU 259/2014, para, no mérito, considerá-la parcialmente procedente;
2.2. considerar:
a) atendidas as determinações, oitivas e diligências exaradas no despacho do Ministro-Relator à peça 21, p. 15-17;
b) prejudicada a medida cautelar de indisponibilidade dos bens da empresa JBS S.A. proposta no exame precedente da unidade técnica (peças 16 a 18) , tendo em vista que, embora tenha sido constatada a presença do fumus boni iuris e a ausência do periculum in mora reverso, restou evidenciada a inexistência do periculum in mora, um dos pressupostos necessários para a adoção da referida medida;
2.3. determinar à BNDES Participações S.A. (BNDESPar) , com fundamento no art. 250, inciso II, do RI/TCU, que promova o acompanhamento do processo judicial 101344405.2020.4.01.3400, em curso na 10ª Vara Federal Criminal da Seção Judiciária do Distrito Federal (SJDF) , e da possível reorganização societária da companhia JBS S.A. ou da Holding J&F, com vistas à transferência de ativos operacionais e/ou financeiros do país para o exterior, informando ao Tribunal as providências adotadas para a preservação dos cofres da estatal, considerando os financiamentos acaso existentes e/ou a eventual confirmação dos débitos imputados nas Tomadas de Contas Especiais em curso nesta Corte, independentemente do seu posicionamento institucional acerca das supostas irregularidades tratadas naqueles autos, de maneira a evitar que a empresa JBS S/A venha a não honrar possíveis prejuízos pecuniários à instituição financeira constatados pelo Tribunal, a exemplo do que já vem acontecendo em relação ao compromisso assumido por sua controladora, J&F Investimentos S/A, no âmbito do Acordo de Leniência firmado com o Ministério Público Federal, cujos valores avençados de danos ao BNDES reconhecidos pelo próprio Grupo Empresarial não estão sendo pagos;
2.4. determinar à Secretaria de Controle Externo do Sistema Financeiro Nacional (SecexFinanças) que autue oportunamente processo de fiscalização do tipo Acompanhamento (Acom) para verificar a evolução das questões objeto da Representação;
2.5. comunicar a deliberação que vier a ser adotada por esta Corte aos representantes, à BNDESPar e à JBS S.A.; e
2.6. encerrar e apensar os autos ao processo de Acompanhamento (Acom) que vier a ser autuado."
2.	Estando os autos no meu gabinete, a empresa JBS S.A apresentou os memoriais à peça 108.
	É o relatório.

8.1. Lauro Luiz Studart Leão (121.055/OAB-RJ) e outros, representando Banco Nacional de Desenvolvimento Econômico e Social.  
8.2. Luciana Christina Guimaraes Lossio (15.410/OAB-DF) e outros, representando JBS S/A.

Não atuou.

REPRESENTAÇÃO. Notícia de possível operação financeira da J&F Investimentos S.A., com transferência de ativos para o exterior e suposto prejuízo a instituições oficiais de crédito. Ausência de requisito para a concessão de medida acautelatória. Ausência de irregularidades. Arquivamento.

REPRESENTAÇÃO (REPR)

Secretaria de Controle Externo do Sistema Financeiro Nacional (SecexFinan).

Registro, inicialmente, que relato este feito em substituição ao Ministro Aroldo Cedraz, nos termos da Portaria-TCU nº 62-GAPES, de 30 de agosto de 2021.
2.	Cuidam os autos de Representação apresentada por meio do Ofício n. 52/2020 - GAB/Paula Belmonte (peça 1) , assinada pelos Deputados Federais Paula Belmonte, Ubiratan Antunes Sanderson, Vanderlei Macris e Eliéser Girão Monteiro Filho, por meio da qual, entre outros assuntos, informam sobre possível operação financeira de mudança de sede da J&F Investimentos S.A. para Luxemburgo ou Holanda como forma de transferir para aquele País 94% (noventa e quatro por cento) dos ativos da (s) empresa (s) que integram o grupo (holding) , permanecendo no Brasil tão somente o percentual de 6% (seis por cento) .
3.	Ainda segundo os parlamentares, tal operação tornaria difícil a recuperação de valores de dívidas (administrativas, judiciais e fiscais) por parte dos órgãos competentes.
4.	Preliminarmente, é possível conhecer a peça 1 como Representação, nos termos do artigo 237, inciso III, do Regimento Interno do Tribunal de Contas da União (RITCU) , por preencher os requisitos de admissibilidade previstos no artigo 235, em conformidade com o que dispõe o parágrafo único do artigo 237 do RITCU.
5.	Nesta etapa processual, em atendimento aos comandos emanados por meio do despacho à peça 21, a unidade técnica reafirma seus temores a respeito dos indícios de possível reestruturação acionária da JBS que leve parte do capital ao exterior, bem como das possíveis dificuldades de execução da dívida do Acordo de Leniência, conforme consta no Procedimento Administrativo 1.16.000.002016/2019-50, que culminou no processo judicial 101344405.2020.4.01.3400, em curso na 10ª Vara Federal Criminal da Seção Judiciária do Distrito Federal.
6.	No entanto, o Auditor Federal responsável pelo exame do feito encerra suas conclusões com as seguintes considerações:
Nada obstante o acima exposto, considerou-se prejudicada a cautelar de indisponibilidade dos bens da JBS S.A. nessa fase processual, por ausência do periculum in mora, uma vez que a ausência de informações precisas e consistentes quanto ao modelo de reestruturação supostamente pretendido pela companhia permite que se façam apenas conjecturas. NÃO há indícios de atos/fatos concretos (aprovação pelo Conselho de Administração e pela Assembleia Geral de Acionistas da companhia, divulgação de Fato Relevante ao mercado etc.) necessários à implementação do procedimento de reorganização societária descrito na Representação.
Registrou-se ainda que, com o fim da vigência do Acordo de Acionistas em dezembro de 2019, o BNDES sequer teria poderes de veto contra uma eventual nova tentativa de reorganização societária pela JBS, como ocorreu no ano de 2016, sendo certo ainda que "o princípio do 'full and fair disclousure' ou 'princípio da transparência', que é aplicável a todas as operações relevantes realizadas por companhias abertas", suscitado pelas manifestantes, representa um "dever ser", por vezes posto de lado.
Verificou-se que, naquela oportunidade, a companhia sofreu fiscalização da CVM, que instaurou alguns procedimentos, destacando-se:
 (...) o Processo Administrativo Sancionador CVM nº 19957.009681/2017-57, em que foram acusados: (i) o DRI da JBS, por infração ao disposto no art. 157, §4º da Lei nº 6.404/1976 c/c o caput do art. 3º e parágrafo único do art. 6º da Instrução CVM nº 358/2002, por não divulgar tempestivamente Fato Relevante, após a veiculação na imprensa, em novembro de 2016, de informações relativas à retomada dos planos de reorganização societária da JBS, notadamente a intenção de obter junto à SEC o registro do IPO de sua subsidiária JBS Foods International B.V.; e (ii) membros do Conselho de Administração, incluindo Wesley Mendonça Batista, que também figurava como acionista controlador, por infração ao disposto no art. 157, §4º da Lei nº 6.404/1976 c/c o art. 6º, parágrafo único, da Instrução CVM nº 358/2002, ao não divulgar imediatamente Fato Relevante, após a omissão do DRI diante da veiculação na imprensa das referidas informações, as quais eram de seu conhecimento. (Grifou-se) .
Dessa forma, ponderou-se que cabe ao grupo BNDES acompanhar atentamente quaisquer novos movimentos da companhia nesse sentido, informando ao Tribunal as providências adotadas para a preservação dos cofres da estatal, especialmente em face dos financiamentos acaso existentes e/ou na hipótese de confirmação dos débitos pelas TCE instauradas, independentemente do seu posicionamento institucional acerca das supostas irregularidades tratadas naqueles autos. (grifos no original) 
7.	Ademais, propõe que seja determinado à Secretaria de Controle Externo do Sistema Financeiro Nacional (SecexFinanças) que autue oportunamente processo de fiscalização do tipo Acompanhamento (Acom) para verificar a evolução das questões objeto da Representação.
8.	Feito esse breve relato, gostaria de deixar claro que a cautelar pretendida pela unidade instrutiva em sua primeira análise foi afastada por meio do despacho proferido à peça 21, no qual o Ministro Aroldo Cedraz fez os seguintes registros:
17. Na fase preliminar de cognição do feito, em sede de exame de mera verossimilhança, será verificado o atendimento dos requisitos do fumus boni iuris e do periculum in mora, a integrar a plausibilidade jurídica para a concessão da medida cautelar pleiteada, que deram ensejo à proposta de "Decretar, cautelarmente, sem a oitiva das partes, com fundamento no artigo 44, § 2º, da Lei 8.443/1992, combinado com os artigos 273 e 274 do Regimento Interno deste Tribunal, pelo prazo de 1 (um) ano, a indisponibilidade de bens da empresa JBS S.A. (CNPJ: 02.916.265/0001-60) , devendo esta medida alcançar os bens considerados necessários para garantir o integral ressarcimento dos débitos em apuração pelo Tribunal de Contas da União, em valor original atualizado estimado até o momento da ordem de R$ 3.325.347.228,07, ressalvados os bens financeiros necessários à manutenção das atividades operacionais da referida pessoa jurídica".
18. Em outras palavras, a jurisprudência desta Corte orienta que o exame realizado nesta etapa seja sumário e restrinja-se à plausibilidade do direito e à urgência. A medida busca resguardar o erário de grave lesão iminente e irreparável, ou de difícil recuperação, ou ainda garantir a eficácia futura de deliberação de mérito. É necessário que se verifique provável afronta à legislação - mesmo que a análise dessa fundamentação não seja exaustiva - e que essa ofensa esteja prestes a gerar prejuízo à fazenda pública ou à efetividade do processo (e.g Acórdão 2849/2011-TCU-Plenário | Relator: José Múcio Monteiro) .
19. Nestes autos, entendo que o perigo da demora não reside apenas na possível e iminente decisão do corpo diretivo da companhia privada em realizar a mudança estatutária na composição de seu capital, levando ativos para o exterior. Para a análise deste requisito, é necessário verificar se essa possível mudança estatutária estaria sujeita a algum vício que colocasse em risco os direitos do BNDES ao ressarcimento dos valores, bem como se há ações passíveis de serem tomadas na esfera decisória dos gestores.
9.	Com isso em mente, ficou registrado que a indisponibilidade de bens é medida de natureza tipicamente cautelar e excepcional, prevista na Lei Orgânica do TCU (art. 44, § 2º) e no seu Regimento Interno (arts. 273 e 274) , tendo por razão de ser garantir a utilidade da decisão do Tribunal, com o ressarcimento do prejuízo ao erário.
10.	Seguindo, foi determinada a realização de diligência à Comissão de Valores Imobiliários para que encaminhasse ao TCU eventuais apurações que tratassem da transferência da JBS ao exterior, uma vez que caberia àquele órgão realizar a análise da regularidade de eventual processo, por tratar-se de companhia de capital aberto.
11.	Contudo, conforme registrado pela unidade instrutiva, em resposta à informação obtida foi que:
 No que interessa ao presente feito, a autarquia destacou, no parágrafo terceiro, que não há e não houve (ainda) , no âmbito da CVM, consulta da JBS a respeito de possível reorganização societária, nos moldes contidos na Representação em apreço.
12.	Outra preocupação demonstrada na fase preliminar é se haveria a possiblidade de que o órgão público realizasse ações para se opor, na esfera administrativa, a eventual reorganização acionária da empresa frigorífica, no que restou registrado no relatório da unidade instrutiva que "com o fim da vigência do Acordo de Acionistas em dezembro de 2019, a estatal sequer teria poderes atualmente de veto sobre uma eventual tentativa de reorganização societária pela JBS, como ocorreu no ano de 2016.".
13.	De fato, as informações coletadas e as conclusões são coerentes com a análise efetuada em etapa preliminar, quando restou apontado que:
26.  Ao analisar de forma perfunctória (o que é possível fazer neste momento) , observo que o acordo de acionista entre a empresa e o BNDES vigorou de 2009 ao fim de 2019, conforme a cláusula 6.1 (peça 8, p.11) , que transcrevo a seguir:
"6.1. Vigência. A vigência deste Acordo de Acionistas estará condicionada à consumação, pela BNDESPAR, da subscrição e integralização da totalidade das Debêntures oriundas da cessão de direitos de preferência por ZMF e J&F e a totalidade das sobras a que tiver direito, nos termos da Escritura de Emissão, e terá validade até 31.12.2014. Adicionalmente, as Partes concordam que este Acordo de Acionistas será automaticamente renovado por um único período de 5 (cinco) anos (o "Período Subseqüente") , contado a partir de 31.12.2014, caso em, tal data, a BNDESPAR possua, direta e indiretamente, 15% (quinze por cento) ou mais do capital total e votante da Companhia. Em qualquer hipótese, este Acordo de Acionistas deixará de vigorar, automaticamente, a partir da data em que a BNDESPAR deixe de ser um Acionista Elegível."
27. Com base nessa análise inicial, vejo que o referido instrumento não contemplava a oportunidade de renovação por seus signatários sem que houvesse a interveniência da outra parte, visto que a única possibilidade de renovação prevista ocorreu automaticamente em 31.12.2014, em face do cumprimento dos requisitos por ambas as partes.
28. Assim, a princípio, não ficou demonstrada a possiblidade da extensão do Acordo e até mesmo o interesse do BNDES, em nome da União, pleitear essa extensão. 
29. Deixo claro, no entanto, que eventuais irregularidades ocorridas durante a vigência do acordo podem ser avaliadas na perspectiva de identificar se a gestão do BNDES cuidou de preservar os interesses públicos envolvidos.
14.	Ao se concretizar, nessa análise de mérito, as circunstâncias aventadas naquela análise preliminar, já considero, por si só, que há motivos para que a representação seja considerada improcedente, uma vez que não há nos autos quaisquer elementos concretos que suportem a alegação de que está em curso processo de mudança de sede da JBS S/A ou de sua holding J&F Investimentos S.A. Além do mais, como o fim do acordo de acionista entre a empresa e o BNDES vigorou de 2009 ao fim de 2019, não há qualquer indício de conduta irregular a ser imputada a qualquer gestor público, até porque, com o fim do excepcional poder de veto previsto no acordo, a atuação do BNDES nas decisões da empresa, por meio de sua subsidiária BNDESPar, deve se dar por meio dos canais pertinentes, enquanto acionista da empresa.
15.	É necessário esclarecer que as conclusões relativas às ações de controle realizadas por essa Corte devem se pautar em conjunto claro de evidências que, quando comparadas aos critérios normativos ou, no âmbito operacional, ao conjunto de melhores práticas, gerem achados relevantes à atuação desta Corte.
16.	Assim, não entendo salutar que ações de controle sejam perpetuadas com base apenas em "conjecturas", único elemento presente nos autos segundo as conclusões apresentadas pela unidade instrutiva.
17.	Com isso, quero dizer que, exaurido o exame da matéria, com base nos elementos presentes nos autos, sem que identifique a procedência dos fatos representados, notadamente quando houve oportunidade para que se coletassem tais evidências por mais de um ano, em obediência aos princípios da economia processual e da razoável duração do processo, os autos devem ser arquivados.
18.	Assim, ao analisar a proposta da unidade instrutiva, percebo que não é apropriado o seu acolhimento no sentido de se determinar para a Secretaria de Controle Externo do Sistema Financeiro Nacional (SecexFinanças) que "autue oportunamente processo de fiscalização do tipo Acompanhamento (Acom) para verificar a evolução das questões objeto da Representação".
19.	Isso porque a Resolução TCU 315/2020 entende que determinação é a deliberação de natureza mandamental que impõe ao destinatário a adoção, em prazo fixado, de providências concretas e imediatas com a finalidade de prevenir, corrigir irregularidade, remover seus efeitos ou abster-se de executar atos irregulares.
20.	Com isso em mente, o TCU restringiu, por meio do art. 8º daquele normativo, que fossem expedidas por meio dos acórdãos determinações voltadas apenas a providências internas, como por exemplo, a abertura de ação de controle.
21.	De fato, nesse mesmo sentido, a Resolução-TCU 308/2019, apresenta, em seu art. 17, caput, como regra geral, que a proposta de fiscalização será formulada por procedimento específico, estabelecido em ato normativo próprio, não podendo ocorrer no âmbito de processo já existente.
22.	Ademais, como regra geral, a disciplina do § 1º do art. 17. aduz que as propostas de fiscalização deverão obter parecer prévio da Segecex quanto à conveniência da realização, bem assim quanto ao alinhamento com o Plano Estratégico do TCU.
23.	Essa é a razão por que o normativo orienta que, previamente ao início de ação de controle, deve ser avaliado o impacto da inclusão da ação no plano em curso, com a indicação de eventuais substituições de trabalhos previamente definidos, o correspondente aumento no estoque de processos de controle externo ou outros impactos identificados. 
24.	Ademais, as referidas propostas devem se ater, especificamente, à avaliação de risco, oportunidade, materialidade e relevância do objeto de controle, bem como a estimativa de disponibilidade de recursos humanos e financeiros necessários à fiscalização.
25.	Tudo isso porque os recursos de fiscalização desta Corte de Contas são limitados, razão pela qual devem ser otimizados, não sendo razoável, nesta esteira de pensamento, acolher proposta de fiscalização em que os parâmetros normativos não foram atendidos, ademais da inexistência de fato concreto a ser verificado, consistindo o objeto em mera suposição.
26.	Igualmente, entendo que a proposta contida no item 161.3 da instrução da unidade técnica deve ser revisada.
27.	A referida proposta apresenta a seguinte redação:
161.3. determinar à BNDES Participações S.A. (BNDESPar) , com fundamento no art. 250, inciso II, do RI/TCU, que promova o acompanhamento do processo judicial 101344405.2020.4.01.3400, em curso na 10ª Vara Federal Criminal da Seção Judiciária do Distrito Federal (SJDF) , e da possível reorganização societária da companhia JBS S.A. ou da Holding J&F, com vistas à transferência de ativos operacionais e/ou financeiros do país para o exterior, informando ao Tribunal as providências adotadas para a preservação dos cofres da estatal, considerando os financiamentos acaso existentes e/ou a eventual confirmação dos débitos imputados nas Tomadas de Contas Especiais em curso nesta Corte, independentemente do seu posicionamento institucional acerca das supostas irregularidades tratadas naqueles autos, de maneira a evitar que a empresa JBS S/A venha a não honrar possíveis prejuízos pecuniários à instituição financeira constatados pelo Tribunal, a exemplo do que já vem acontecendo em relação ao compromisso assumido por sua controladora, J&F Investimentos S/A, no âmbito do Acordo de Leniência firmado com o Ministério Público Federal, cujos valores avençados de danos ao BNDES reconhecidos pelo próprio Grupo Empresarial não estão sendo pagos;
28.	Em primeiro lugar, deve-se frisar que a redação proposta não está aderente ao preconizado no art. 6º da Resolução TCU 315/2020, pois apesar de conter a base normativa que legitima o TCU a expedir a deliberação, deixou de indicar o critério constitucional, legal ou regulamentar infringido. A unidade instrutiva também deixou de apresentar o prazo de cumprimento. 
29.	Conforme exposto no art. 4º daquela resolução orientativa, as determinações oriundas desta Corte devem se destinar, essencialmente, a interromper irregularidade em curso ou remover seus efeitos ou a inibir a ocorrência de irregularidade iminente. Ademais, deve-se evitar o ingresso na esfera de discricionariedade do gestor, excetuados os casos em que haja critério legal que suporte a imposição de ação/omissão essencial ao cumprimento do comando expedido.
30.	Dessa forma, entendo que o acompanhamento de processos judiciais e/ou administrativos de repercussão em empresa que tenha entre seus acionistas o Poder Público, como é o caso da JBS S/A a qual a União detém participação por meio do BNDESPar deve ser encarado como tarefa rotineira dos gestores do ente público.
31.	Não posso deixar de lembrar que, a Lei nº 6.404/76 - Lei das Sociedades Anônimas confere proteção aos acionistas, mesmo que minoritários, qualidade atual do BNDES na JBS S/A, dispondo-os de participação e voto por meio das estruturas de governança pertinentes, a exemplo da assembleia geral, além dos meios conferidos em seus estatutos.
32.	Cumpre esclarecer, ainda, que, além dos canais administrativos da empresa, a tarefa acompanhamento da empresa analisada  é facilitada aos gestores do BNDES e ao público em geral, pois, nos termos da Instrução CVM nº 358/2002, eventual decisão sobre a mudança na estrutura de capital da JBS ou sua remoção para o exterior, por tratar-se de companhia aberta, daria azo a publicação de fato relevante ao mercado. 
33.	Ademais, não cabe a essa Corte atuar, em substituição à Autoridade Judiciária que dirige processo judicial 101344405.2020.4.01.3400, que visa à garantia do acordo de leniência firmado com a Holding J&F naquela esfera, da qual, frise-se, o TCU não é parte.
34.	Cabe, nesse ponto, repisar algumas considerações feitas no despacho à peça 21:
50. Não é possível abater, nesta etapa processual, os valores que estão sendo devolvidos em face de Acordo de Leniência entre a J&F (controladora da JBS) e o MPF. 
51. Primeiro, porque o TCU não faz parte desse Acordo e o acompanhamento realizado é meramente sobre os atos administrativos que o constituem, quanto à legalidade, legitimidade e economicidade, a teor do disposto na Instrução Normativa TCU 83/2018. Segundo, pois a natureza daqueles pagamentos não é meramente ressarcitória, há também o caráter sancionatório naqueles valores, nos termos da lei que orientam. Terceiro, porque não foi feita a avaliação da correspondência entre as irregularidades atinentes àqueles acordos e as verificadas pelo TCU, podendo haver ressarcimentos fundados em irregularidades que não estão sendo apuradas pelo Tribunal atualmente. (grifou-se) .
35.	Cumpre destacar, por oportuno, que o processo judicial supracitado não envolve a empresa JBS/AS, mas a J&F Investimentos, sua controladora, pessoa jurídica distinta da primeira. 
36.	Paralelamente, conforme registrou a unidade instrutiva, há independência das apurações, em vista de que as irregularidades analisadas têm origem distintas: 
37. As investigações e ações judiciais relativas à Operação Bullish, embora conexas aos presentes autos, NÃO influenciam no seu julgamento, pois aqui se discutem supostas irregularidades na operação de mudança da sede da JBS para o exterior e a necessidade ou não de indisponibilidade dos bens da companhia como medida acautelatória para garantir a cobrança dos supostos débitos tratados em outros processos específicos e NÃO os supostos crimes e demais irregularidades em si próprios.
38. Em relação ao Procedimento Administrativo 1.16.000.002016/2019-50 (anterior 1.16.000.001755/2017-62) , no âmbito da FT Greenfield (peça 102) , instaurado para acompanhar o cumprimento dos termos do Acordo de Leniência firmado entre o Ministério Público Federal e a J&F Investimentos S.A., controladora da JBS S.A. (peças 38 e 39) , verifica-se que o objeto dos presentes autos (cautelar de indisponibilidade de bens) também é tratado no processo judicial 101344405.2020.4.01.3400, em curso na 10ª Vara Federal Criminal da Seção Judiciária do Distrito Federal (SJDF) .
39. Compulsando os autos judiciais, atualmente públicos, verifica-se que, inicialmente, em despacho de 11/3/2020, aquele juízo recomendou que a J&F não praticasse qualquer ato que altere ou que faça cair no vazio as medidas cautelares pretendidas pelo Parquet, com vistas a garantir o integral cumprimento do acordo de leniência, impedindo: i) a alteração no estatuto social de empresas do grupo econômico da holding J&F que possam resultar em cisão e/ou segregação de ativos/operações internacionais; ii)  a mudança de sede, para o exterior, das empresas/companhias do grupo econômico da holding J&F que tenham sua sede no Brasil; e iii) a abertura de capital fora do país de qualquer das companhias que compõe o grupo econômico da holding J&F.
 (...) 
41. De se observar que as cautelares pretendidas pelo MPF no processo judicial 101344405.2020.4.01.3400 visam à garantia do acordo de leniência firmado com a Holding J&F, ao passo que, nestes autos, a indisponibilidade dos bens alvitrada pela unidade técnica visa à garantia da "cobrança dos débitos sob apuração no TCU, estimados em R$ 3.323.353.823,57 (três bilhões, trezentos e vinte e três milhões, trezentos e cinquenta e três mil, oitocentos e vinte e três reais e cinquenta e sete centavos) , relativos às operações de apoio financeiro realizadas pelo BNDES à JBS S.A. (TC 010.398/20171, TC Processo 030.083/2017-6, TC Processo 033.879/2018-4, TC Processo 036.606/2018-9 e TC Processo 018.668/2020-8) ".
42. O MPF deixou inclusive assente que NÃO foi acordada, no acordo de leniência, qualquer quitação em relação a danos, NÃO impedindo a apuração (por outros órgãos e pelas entidades lesadas) de danos que excedam o valor pactuado no acordo, em caso de eventual apuração de ressarcimento complementar, uma vez que a Cláusula 16 do acordo estabelece expressamente tratar-se de valor mínimo de reparação e multa. 
43. Dessa forma, ainda que o juízo criminal concedesse as medidas cautelares requeridas no processo 101344405.2020.4.01.3400, não haveria perda total do objeto da presente Representação.
44. De toda sorte, até a elaboração da presente instrução, não havia sido proferida uma decisão definitiva pelo juízo da 10ª Vara Federal Criminal da SJDF acerca das medidas assecuratórias pretendidas pelo MPF para a garantia do acordo de leniência firmado com a Holding J&F.
45. Assim sendo, é oportuno o seu acompanhamento por esta Corte, sem prejuízo do exame dos argumentos expostos nas oitivas da BNDESPar e da JBS, adiante realizado em conjunto e em confronto com os demais documentos e informações coligidos.
37.	Assim, diante da constatada ausência de evidências de que a JBS S/A ou mesmo a sua controladora J&F S/A estão removendo ativos para o exterior com a finalidade de escapar do controle exercido por essa Corte de Contas, entendo despicienda, neste momento, a expedição da determinação aventada pela unidade instrutiva.
38.	Por fim, deixo claro que o escopo desta Representação é a possível irregularidade da mudança da estrutura da JBS S/A e de sua controladora e seus impactos em relação aos débitos em discussão nesta Corte, bem como aos direitos do BNDES e da BNDESPAR na condição de acionária da JBS S/A.
39.	Dessa forma, não fazem parte do escopo desta Representação a avaliação sobre a longa lista de outras irregularidades imputadas à JBS, cuja apuração foi noticiada nestes autos.
40.	Parte dessas irregularidades já foi objeto de apreciação preliminar nos Acórdãos do TCU - Acórdão 3011/2015-TCU-Plenário, 800/2017-TCU-Plenário, 2342/2017-TCU-Plenário, 2154/2018-TCU-Plenário, Acórdão 2206/2018-TCU-Plenário, e nos TCs Processo 007.527/2014-4, Processo 034.930/2015-9, Processo 034.931/2015-5, Processo 034.932/2015-1, Processo 034.935/2015-0, Processo 030.127/2017-3, Processo 010.398/2017-1, Processo 030.083/2017-6, Processo 033.879/2018-4, 036.606/2018- 9, todos da relatoria do eminente Ministro-Substituto Augusto Sherman - que apontaram inúmeras irregularidades nas operações de apoio financeiro concedidas pela subsidiária BNDEPAR à JBS S.A., algumas das quais indicaram a ocorrência de prejuízos ao sistema BNDES. 
41.	Com isso, registro que, caso se identifiquem evidências futuras que possam comprometer a apuração naqueles processos, é dever dos gestores do BNDES tempestivamente peticionarem nos autos informando ao relator.
	Ante o exposto, incorporo às minhas razões de decidir os pareceres oferecidos pela unidade técnica naquilo que não colidem com a presente manifestação e VOTO por que seja adotada a deliberação que ora submeto a este Colegiado.
TCU, Sala das Sessões, em 1 de setembro de 2021.
MARCOS BEMQUERER COSTA
Relator